ACORDAO-COMPLETO-2361835

ACÓRDÃO 287/2020 ATA 4/2020 - PLENÁRIO

VISTOS, relatados e discutidos estes autos de Pedidos de Reexame em Relatório de Auditoria, interpostos contra o Acórdão 170/2018-TCU-Plenário (Relator Ministro Benjamin Zymler) , por meio do qual foi apreciado Relatório de Auditoria realizada com o objetivo de avaliar a regularidade da gestão dos valores transferidos por força do Termo de Compromisso 0345.672-28/2010, cujo objetivo era a execução de obras de drenagem do Rio Imboaçu, em São Gonçalo/RJ.
ACORDAM os Ministros do Tribunal de Contas da União, reunidos em sessão do Plenário, ante as razões expostas pelo Relator, em:
9.1. conhecer, com fundamento no art. 48, da Lei 8.443/92, do recurso interposto pelo Sr. Edmilson Justino (CPF: XXX.633.047-XX) e, no mérito, negar-lhe provimento;
9.2. conhecer do recurso interposto pela Sra. Isaura Maria Ferreira Frega (CPF: XXX.962.797-XX) e, no mérito, dar-lhe provimento parcial, para fins de reduzir o valor da multa que lhe foi aplicada por meio do Acórdão 170/2018-TCU-Plenário (item 9.8) , ante as circunstâncias potencialmente atenuantes mencionadas pela Unidade Técnica e que tiveram a anuência do MP/TCU;
9.3. conhecer do recurso interposto pelo Sr. Luiz Manoel de Figueiredo Jordão (CPF: XXX.763.117-XX) e, no mérito, dar-lhe provimento parcial, para fins de reduzir o valor da multa que lhe foi aplicada por meio do Acórdão 170/2018-TCU-Plenário (item 9.8) , ante as circunstâncias potencialmente atenuantes mencionadas pela Unidade Técnica e que tiveram a anuência do MP/TCU;
9.4. modificar, parcialmente, o Acórdão 170/2018-TCU-Plenário, que passará a vigorar com as seguintes alterações nos itens abaixo explicitados:
" (...) 
9.6. acolher as razões de justificativa do Sr. Luiz Manoel de Figueiredo Jordão e rejeitar parcialmente as razões de justificativa da Sra. Isaura Maria Ferreira Frega, em relação às audiências constantes do subitem 9.3.8 do Acórdão 2195/2016-TCU-Plenário, realizadas em virtude da paralisação indeterminada e injustificada das obras objeto do Contrato 79/2012;
 (...) 
9.8. aplicar aos responsáveis abaixo indicados a multa prevista no art. 58, inciso II, da Lei 8.443/1992, nos valores a seguir discriminados, fixando-lhes o prazo de 15 (quinze) dias, a contar da notificação, para comprovarem, perante o Tribunal, o recolhimento da dívida ao Tesouro Nacional, sob pena de cobrança judicial do valor atualizado monetariamente, na forma da legislação em vigor, desde a data do acórdão até a do efetivo recolhimento, se for paga após o vencimento: 
	Responsável
	Valor Individual da Multa

	Luiz Manoel de Figueiredo Jordão
	R$ 17.996,40

	Marilene de Oliveira Ramos Múrias dos Santos
	R$ 20.000,00

	Walter Martins Câmara Junior
	R$ 5.000,00

	João Carlos Grilo Carletti, 
	R$ 10.000,00

	Edmilson Justino 
	R$ 5.000,00

	Isaura Maria Ferreira Frega
	R$ 23.995,20

 (...) "
9.5. dar conhecimento deste Acórdão aos recorrentes e aos órgãos/entidades interessados.

Pedido de reexame interposto contra decisão que aplicou multas às recorrentes em razão de irregularidades verificadas em auditoria realizada em termo de compromisso destinado à execução de obras de drenagem do rio Imboaçu, em São Gonçalo/RJ.

Caixa Econômica Federal; Governo do Estado do Rio de Janeiro; Ministério das Cidades (extinto).

3. Interessados/Responsáveis/Recorrentes:
3.1. Interessado: Congresso Nacional 
3.2. Responsáveis: Edmilson Justino (CPF: XXX.633.047-XX); Gilberto Magalhães Occhi (CPF: XXX.478.847-XX); Isaura Maria Ferreira Frega (CPF: XXX.962.797-XX); João Carlos Grilo Carletti (CPF: XXX.938.867-XX); Luiz Manoel de Figueiredo Jordão (CPF: XXX.763.117-XX); Marcus de Almeida Lima (CPF: XXX.921.407-XX); Marilene de Oliveira Ramos Múrias dos Santos (CPF: XXX.396.357-XX); Sueli Conceição da Silva Tostes (CPF: XXX.380.057-XX); Walter Martins Câmara Junior (CPF: XXX.453.367-XX)
3.3. Recorrentes: Edmilson Justino (CPF: XXX.633.047-XX); Luiz Manoel de Figueiredo Jordão (CPF: XXX.763.117-XX); Isaura Maria Ferreira Frega (CPF: XXX.962.797-XX).

13.1. Ministros presentes: José Mucio Monteiro (Presidente), Walton Alencar Rodrigues, Raimundo Carreiro (Relator), Ana Arraes, Bruno Dantas e Vital do Rêgo.
13.2. Ministro-Substituto convocado: Marcos Bemquerer Costa.

ACORDAO-COMPLETO-2413317

Acórdão 2184/2020 - Plenário

ACORDAO-COMPLETO-2529846

Acórdão de Relação 500/2022 - Plenário

Acórdão de Relação

ACORDAO-COMPLETO-2479903

Acórdão de Relação 1067/2021 - Plenário

RAIMUNDO CARREIRO

Ministro Benjamin Zymler.

Inicialmente, registro que atuo no presente processo por força do art. 152 do Regimento Interno do TCU (RI/TCU) .
2.	Adoto como Relatório, a instrução feita no âmbito da Serur (peça 231) , abaixo reproduzida, a qual obteve a concordância do Diretor e do Secretário da Unidade Técnica (peças 232/233) . Ressalte-se que o então Relator do feito, Ministro José Múcio Monteiro, por meio de Despacho (peça 239) , solicitou o pronunciamento do MP/TCU. A Procuradora-Geral do Ministério Público junto ao TCU, Dra. Cristina Machado da Costa e Silva, manifestou-se de acordo com a proposta de mérito oferecida pela Serur (peça 257) .
"INTRODUÇÃO
Cuida-se de pedidos de reexame interpostos por Edmilson Justino (XXX.633.047-XX) , Isaura Maria Ferreira Frega (XXX.962.797-XX) e Luiz Manoel de Figueiredo Jordão (XXX.763.117-XX) contra o Acórdão 170/2018-TCU-Plenário (Rel. Min. BENJAMIN ZYMLER) .
1.1. A deliberação recorrida apresenta o seguinte teor (peça 164) : 
VISTOS, relatados e discutidos estes autos de relatório de auditoria realizada com o objetivo de avaliar a regularidade da gestão dos valores transferidos por força do Termo de Compromisso 0345.672-28/2010, cujo objeto é a execução das obras de drenagem do rio Imboaçu, em São Gonçalo/RJ,
ACORDAM os Ministros do Tribunal de Contas da União, reunidos em sessão do Plenário, ante as razões expostas pelo Relator, em:
9.1. excluir o Sr. Alexandre Walter de Miranda Filho do rol de responsáveis deste processo, em razão de seu falecimento;
9.2. rejeitar as razões de justificativa apresentadas pelo Sr. Luiz Manoel de Figueiredo Jordão e Marilene de Oliveira Ramos Múrias dos Santos em atendimento às audiências determinadas pelos subitens 9.3.1 e 9.3.2 do Acórdão 2195/2016-TCU-Plenário, respectivamente, que tratam da alteração do objeto do Contrato 79/2012 e da extrapolação dos limites legais de aditamento contratual; 
9.3. rejeitar as razões de justificativa do Sr. Walter Martins Câmara Junior, apresentadas em atendimento à audiência constante do subitem 9.3.3 do Acórdão 2195/2016-TCU-Plenário, que trata da liquidação irregular de despesas na 2ª medição do Contrato 79/2012;
9.4. acolher as razões de justificativa da Sra. Sueli Conceição da Silva Tostes em relação à audiência determinada pelo subitem 9.3.4 do Acórdão 2195/2016-TCU-Plenário, que trata da liquidação irregular de despesas na 10ª medição do Contrato 79/2012;
9.5. rejeitar parcialmente as razões de justificativa dos Srs. João Carlos Grilo Carletti, Edmilson Justino e Luiz Manoel de Figueiredo Jordão em relação às audiências constantes dos subitens 9.3.5, 9.3.6 e 9.3.7 do Acórdão 2195/2016-TCU-Plenário, respectivamente, que tratam da liquidação irregular de despesas na 2ª e na 10ª medição do Contrato 79/2012;
9.6. acolher as razões de justificativa do Sr. Luiz Manoel de Figueiredo Jordão e rejeitar as razões de justificativa da Sra. Isaura Maria Ferreira Frega, em relação às audiências constantes do subitem 9.3.8 do Acórdão 2195/2016-TCU-Plenário, realizadas em virtude da paralisação indeterminada e injustificada das obras objeto do Contrato 79/2012;
9.7. acolher parcialmente as razões de justificativa dos Srs. João Carlos Grilo Carletti, Emanuel Martins de Carvalho, Luíza Lopes Pereira, Carlos Henrique de Andrade e Marilene de Oliveira Ramos Múrias dos Santos, em relação às audiências determinadas pelo subitem 9.3.9 do Acórdão 2195/2016-TCU-Plenário, que tratam do estabelecimento de exigência restritiva no edital de Concorrência Nacional 05/2011;
9.8. aplicar aos responsáveis abaixo indicados a multa prevista no art. 58, inciso II, da Lei 8.443/1992, nos valores a seguir discriminados, fixando-lhes o prazo de 15 (quinze) dias, a contar da notificação, para comprovarem, perante o Tribunal, o recolhimento da dívida ao Tesouro Nacional, sob pena de cobrança judicial do valor atualizado monetariamente, na forma da legislação em vigor, desde a data do acórdão até a do efetivo recolhimento, se for paga após o vencimento: 
	Responsável
	Valor Individual da Multa

	Luiz Manoel de Figueiredo Jordão
	R$ 30.000,00

	Marilene de Oliveira Ramos Múrias dos Santos
	R$ 20.000,00

	Walter Martins Câmara Junior
	R$ 5.000,00

	João Carlos Grilo Carletti, 
	R$ 10.000,00

	Edmilson Justino 
	R$ 5.000,00

	Isaura Maria Ferreira Frega
	R$ 40.000,00

9.9. autorizar, desde logo, a cobrança judicial das dívidas, caso não atendidas as notificações, nos termos do art. 28, inciso II, da Lei 8.443/1992; 
9.10. autorizar o pagamento das dívidas dos responsáveis, caso solicitado, em até 36 parcelas mensais e consecutivas, nos termos do art. 26 da Lei 8.443/1992 c/c o art. 217 do Regimento Interno do TCU, fixando-se o vencimento da primeira parcela em quinze dias, a contar do recebimento da notificação, e o das demais a cada trinta dias, devendo incidir sobre cada uma os encargos devidos, na forma prevista da legislação em vigor, alertando os responsáveis que a falta de comprovação do recolhimento de qualquer parcela importará o vencimento antecipado do saldo devedor, nos termos do art. 217, §2º, do Regimento Interno do TCU;
9.11. determinar à Secex-RJ que:
9.11.1. instaure processo apartado de Tomada de Contas Especial, com fulcro no art. 47 da Lei 8.443/1992 c/c o art. 41 da Resolução TCU 259/2014, a partir da extração de cópias das peças necessárias destes autos, com vistas à quantificação dos débitos e identificação dos responsáveis por eventuais prejuízos apurados no Termo de Compromisso 0345.672-28/2010;
9.11.2. no âmbito do apartado a ser constituído em atendimento ao subitem acima, realize nova inspeção no empreendimento e na Caixa Econômica Federal com vistas a obter a íntegra do processo do Termo de Compromisso 0345.672-28/2010 e das respectivas prestações de contas, bem como para emitir juízo crítico acerca da resposta encaminhada pela Estatal ao subitem 9.2 do Acórdão 2195/2016-TCU-Plenário;
9.11.3. se manifeste conclusivamente sobre eventual descumprimento do art. 8º da Lei 8.443/1992 por parte de funcionários da Caixa Econômica Federal, bem como se os indícios de superfaturamento nas medições do Contrato 79/2012,  apontados pelo TCE-RJ, foram objeto ou não de glosas pela mandatária da União.
9.12. notificar, acerca da presente deliberação, o Inea - Instituto Estadual do Ambiente, o Ministério das Cidades e a Caixa Econômica Federal;
9.13. cientificar o Ministro de Estado das Cidades acerca da constituição de processo apartado de Tomada de Contas Especial, na forma do parágrafo único do art. 198 do Regimento Interno do TCU; e 
9.14. após trânsito em julgado desta deliberação, apensar estes autos à Tomada de Contas Especial a ser constituída, na forma do art. 41 da Resolução TCU 259/2014. [Destacou-se].
HISTÓRICO
A síntese dos fatos que interessam à análise dos recursos em tela encontra-se muito bem lançada no voto que guiou a decisão recorrida (Rel. Min. BENJAMIN ZYMLER) , compensando a transcrição: 
Trata-se de relatório de auditoria realizada nas obras de drenagem da bacia do rio Imboaçu, em São Gonçalo/RJ, objeto do Termo de Compromisso 0345.672-28/2010 (Siafi 666750) , celebrado entre o Ministério das Cidades, representado pela Caixa Econômica Federal, e o Estado do Rio de Janeiro, tendo como interveniente executor o Inea - Instituto Estadual do Ambiente. O citado ajuste, após termo aditivo, previu para consecução do empreendimento o aporte de R$ 87.832.257,32 pela União e de outros R$ 7.497.405,27, relativos à contrapartida do governo estadual.
2. As obras previstas no plano de trabalho do referido Termo de Compromisso foram licitadas mediante a Concorrência Nacional 5/2011, que originou o Contrato 79/2012, celebrado em 29/11/2012 entre o Inea e a Construtora Norberto Odebrecht Brasil S.A., no valor de R$ 83.794.672,20. A referida avença foi aditada, sem reflexo no valor ajustado, por meio do Termo Aditivo 44/2013, que promoveu significativas alterações no projeto licitado.
3. Em virtude dos achados detectados pela Secretaria de Controle Externo no Estado do Rio de Janeiro (Secex/RJ) , o Acórdão 2195/2016-TCU-Plenário determinou as oitivas do Ministério das Cidades, da Caixa Econômica Federal e do Inea para que se manifestassem acerca dos seguintes fatos:
a) mudança do objeto do Contrato 79/2012 mediante a prática ilegal de revisão de projeto básico ou da elaboração de projeto executivo alterando as principais soluções adotadas, em desconformidade com os arts. 3º e 7º, §6º, da Lei 8.666/1993;
b) alterações contratuais acima dos limites permitidos pelo art. 65 da Lei 8.666/1993 e sem observância ao disposto na Decisão 215/1999Plenário, verificadas no citado ajuste;
c) paralisação indeterminada e injustificada das obras, bem como quais providências estariam sendo adotadas para a retomada do empreendimento;
4. Outrossim, o referido decisum determinou que a unidade técnica promovesse as audiências dos seguintes responsáveis:
a) Sra. Marilene de Oliveira Ramos Múrias dos Santos, Presidente do Inea à época dos fatos, por ter assinado o Termo Aditivo 44/2013-Inea, e do Sr. Luiz Manoel de Figueiredo Jordão, na condição de Diretor de Recuperação Ambiental do órgão, por ter anuído com a mudança de metodologia construtiva para a principal intervenção de engenharia durante a execução do Contrato 79/2012, qual seja a canalização de trecho específico do rio Imboaçu, de tal modo que a execução em cortinas estaqueadas de concreto armado moldado in loco deu lugar ao assentamento de peças de concreto armado pré-moldado em perfil "L", além de ter anuído com os acréscimos de quantitativos de serviços originais e inclusão de novos serviços, em contrapartida do decréscimo de quantitativos e da supressão de serviços inicialmente contratados, procedimentos esses que representaram revisão ilegal do projeto básico, modificando as principais soluções adotadas, e a alteração de 74,07% do valor do contrato, com violação ao disposto nos arts. 3º, 7º, § 6º, da Lei 8.666/1993 e aos limites legais impostos pelo art. 65, §§ 1º e 2º, da Lei nº 8.666/1993; 
b) Srs. Walter Martins Câmara Junior, Sueli Conceição da Silva Tostes, João Carlos Grilo Carletti, Edmilson Justino e Luiz Manoel de Figueiredo Jordão pela ocorrência de medições em que se verificou a extrapolação das quantidades máximas definidas na planilha contratual de alguns serviços, caracterizando pagamento antecipado de serviços posteriormente executados, em violação ao artigo 63, § 2º, I da Lei 4.320/1964 e ao artigo 60, parágrafo único, da Lei 8.666/1993; 
c) Sr. Luiz Manoel de Figueiredo Jordão, então Diretor de Recuperação Ambiental do Inea, área responsável pela condução do Contrato 79/2012, e da Sra. Isaura Maria Ferreira Frega, Presidente do Inea entre 12/2/2014 e 1/1/2015, pela paralisação indeterminada e injustificada das obras, haja vista que, em 12/9/2014, expirou a vigência da aludida avença, sem que tenham sido expedidos os correspondentes termos de recebimento provisório ou definitivo das obras já concluídas, bem como sem que tenha havido rescisão formal da contratação, ainda que as obras tenham sido paralisadas em definitivo em 17/3/2014, contrariando o disposto nos artigos 8º, parágrafo único, 66 e 73, inciso I, alíneas "a" e "b", 78, inciso V, da Lei 8.666/1993; e
d) Srs. Emanuel Martins de Carvalho, Presidente da Comissão Especial de Licitação, Luíza Lopes Pereira, Alexandre Walter de Miranda Filho, Carlos Henrique de Andrade, João Carlos Grilo Carletti, membros da Comissão Especial de Licitação, e Marilene de Oliveira Ramos Múrias dos Santos, Presidente do Inea e signatária do edital de Concorrência Nacional 5/2011, em vista da exigência constante do subitem 9.3.7 do aludido instrumento convocatório, que impôs custos desnecessários aos licitantes para a realização de vistoria prévia no local da obra, exigência potencialmente restritiva do caráter competitivo do certame e que pouco contribuiria para o conhecimento do objeto pelos licitantes, bem como reuniu todos os potenciais participantes em data e horário previamente agendados, permitindo o prévio conhecimento do universo de concorrentes, infringindo o disposto no art. 37, inciso XXI, da Constituição Federal e os arts. 3º, caput, e § 1º, inciso I, da Lei 8.666/1993.
5. Adicionalmente, esta Corte de Contas formulou determinação para que a Caixa Econômica Federal realizasse vistoria no empreendimento e apresentasse manifestação conclusiva sobre a serventia e a funcionalidade dos serviços executados no âmbito do Termo de Compromisso 0345.672-28/2010, bem como dos gastos que se demonstraram inservíveis ou que foram deteriorados em virtude da paralisação das obras. Tal medida visava precipuamente a apuração de eventuais prejuízos ao erário ocasionados pela interrupção das obras. [Grifou-se].
Analisando as respectivas razões de justificativas apresentadas, a unidade técnica condutora do feito até a prolação da decisão recorrida, manifestou-se nos seguintes termos (peças 161 a 163) :
CONCLUSÃO
[...]
251. As análises das razões de justificativa apresentadas pelos responsáveis instados em audiência no item 9.3 do acórdão resultaram nas seguintes propostas. 
i) rejeitar as razões de justificativa apresentadas pelo Sr. Luiz Manoel de Figueiredo Jordão, uma vez que não foram capazes de elidir as irregularidades apontadas, de um conjunto de reduções e um conjunto de acréscimos sobre o valor contratual correspondentes a 74,07%, em desacordo com os arts. 3º, caput, 65º, §§ 1º e 2º, da Lei 8.666/1993, e das orientações dos limites das alterações estabelecidos no Acórdão 749/2010-TCU-Plenário, aplicando-lhe multa prevista no inc. II, do art. 58 da Lei 8.443/1992 (item 158) ;    
ii) rejeitar as razões de justificativa apresentadas pela Sra. Marilene de Oliveira Ramos Múrias dos Santos, uma vez que não foram capazes de elidir as irregularidades apontadas, de um conjunto de reduções e um conjunto de acréscimos sobre o valor contratual correspondentes a 74,07%, em desacordo com os arts. 3º, caput, 65º, §§ 1º e 2º, da Lei 8.666/1993, e das orientações dos limites das alterações estabelecidos no Acórdão 749/2010-TCU-Plenário, aplicando-lhe multa prevista no inc. II, do art. 58 da Lei 8.443/1992	 (item 162) ; 
iii) rejeitar parcialmente as razões de justificativa apresentadas pelo Sr. Walter Martins Câmara Junior, pois não foram capazes de elidir a irregularidade referente a liquidação de despesa excedente para os serviços de ligações elétricas provisórias, em desacordo com o art. 63, § 2º, inc. I da Lei 4.320/1964 e do art. 60, parágrafo único da Lei 8.666/1993, aplicando-lhe multa prevista no inc. III, do art. 58 da Lei 8.443/1992 (item 170) ;
iv) rejeitar parcialmente as razões de justificativa apresentadas pelo Sr. João Carlos Grilo Carletti, pois não foram capazes de elidir a irregularidade referente a liquidação de despesa excedente para os serviços de ligações elétricas provisórias, em desacordo com o art. 63, § 2º, inc. I da Lei 4.320/1964 e do art. 60, parágrafo único da Lei 8.666/1993, aplicando-lhe multa prevista no inc. III, do art. 58 da Lei 8.443/1992 (item 186) ; e 
v) rejeitar parcialmente as razões de justificativa apresentadas pelo Sr. Edmilson Justino, pois não foram capazes de elidir a irregularidade referente a liquidação de despesa excedente para os serviços de ligações elétricas provisórias, em desacordo com o art. 63, § 2º, inc. I da Lei 4.320/1964 e do art. 60, parágrafo único da Lei 8.666/1993, aplicando-lhe multa prevista no inc. III, do art. 58 da Lei 8.443/1992 (item 194) .
252. Determinação à Segecex:  
i) devido à discrepância dos dados apresentados, encaminhar cópia integral desta instrução à Caixa e ao Ministério das Cidades, juntamente com cópia das peças 132, 133, 142 e 144, juntadas ao presente processo, para a devida apuração de dano nos termos das determinações constante dos itens 179, 187 e 195, acima, bem como para eventual responsabilização da Sra. Sueli Conceição da Silva Tostes solidariamente com o Sr. João Carlos Grilo Carletti e com o Sr. Edmilson Justino pelo indício de irregularidade relativo à liquidação de despesa excedente para os serviços de transporte de materiais de qualquer natureza com velocidade média de 20 km/h, em desacordo com o art. 63, § 2º, inc. I da Lei 4.320/1964 e do art. 60, parágrafo único da Lei 8.666/1993.  
253. Propomos, adicionalmente:
i) acolher integralmente as razões de justificativa apresentadas pelo Sr. Luiz Manoel de Figueiredo Jordão, pela suposta anuência com a 2ª e com a 10ª medições do Contrato 79/2012-Inea em que restaram extrapoladas as quantidades máximas definidas para os serviços de ligações elétricas provisórias, fornecimento e montagem de barracão de obra, e transporte de materiais de qualquer natureza que resultaram na liquidação de despesas excedentes (item 200) ;
ii) acolher integralmente as razões de justificativa apresentadas pelo Sr. Luiz Manoel de Figueiredo Jordão e pela Sra. Isaura Maria Ferreira Frega, devido à paralisação indeterminada e injustificada das obras, sem que tenham sido expedidos termos de recebimento provisório ou definitivo das obras já concluídas, bem como sem que tenha havido rescisão formal do contrato (itens 204 e 217) ;
iii) acolher parcialmente as razões de justificativa apresentadas pelos Srs. Emanuel Martins de Carvalho, Carlos Henrique de Andrade, João Carlos Grilo Carletti, e pelas Sras. Luíza Lopes Pereira e Marilene de Oliveira Ramos Múrias dos Santos, em virtude da exigência de visita técnica prévia ao local das obras, constante do subitem 9.3.7 do instrumento convocatório, dispensando-se a realização de ciência, nos termos da Resolução - TCU 265/2014, posto o certame licitatório foi realizado por ente estadual (itens 228, 231, 236 e 247) ;
iv) acolher integralmente as razões de justificativa apresentadas pelo Sr. João Carlos Grilo Carletti, em virtude da da exigência de visita técnica prévia ao local das obras, constante do subitem 9.3.7 do instrumento convocatório (item 240) .
254. O Sr. Alexandre Walter de Miranda Filho faleceu antes da prolação do Acórdão 2195/2016-TCU-Plenário, que determinou, inter alia, sua audiência, por conseguinte é causa de extinção de punibilidade (item 233) . [Grifou-se].
O i. Relator a quo não acompanhou integralmente as conclusões e propostas de encaminhamento da unidade técnica. Com relação (i) ao Sr. Luiz Manoel de Figueiredo Jordão, além de rejeitar as razões de justificativas referentes à (i.1) alteração de quantitativos em percentual acima do permitido na Lei 8.666/1993, conforme proposto pela unidade técnica, desta divergiu para rejeitá-las também com relação às (i.2) falhas nas medições de serviços (quantitativos a maior do que o previsto em contrato) e (i.3) à paralisação da obra. Com relação à Sra. Isaura Maria Ferreira Frega, divergiu da unidade técnica para rejeitar suas razões de justificativas atinentes à paralisação da obra. Referida posição do e. Relator refletiu-se no Acórdão recorrido.
EXAME DE ADMISSIBILIDADE
Reitera-se o exame de admissibilidade contido nas peças 198-200, ratificados pelo Relator do recurso, e. Ministro José Múcio Monteiro, com atribuição de efeitos suspensivos aos itens 9.8 e 9.9 (peça 205) .
EXAME DE MÉRITO
Delimitação do recurso
Constitui objeto do presente recurso definir se há razão para afastar ou diminuir o valor das multas aplicadas por meio da decisão recorrida.
Dos pressupostos para a aplicação de multa e sua dosimetria
Os recorrentes requerem sejam revistas as multas que lhes foram aplicadas, o que fazem com base em argumentos adiante sintetizados conforme a irregularidade que ensejou as sanções (peças 192, 193 e 194) .
1.1.1. Com relação à mudança de metodologia construtiva e aos acréscimos de quantitativos de serviços originais e inclusão de novos serviços, em contrapartida do decréscimo de quantitativos e da supressão de serviços inicialmente contratados (item 9.2 do Acórdão recorrido c/c item 9.3.1 do Acórdão 2195/2016-TCU-Plenário) , o recorrente Luiz Manoel de Figueiredo Jordão aduz o seguinte:
i) menciona que não era Diretor da Diram ao tempo em que o projeto básico foi aprovado pela extinta Serla/RJ (2009) ; em 2010, o Ministério das Cidades teria solicitado ao Inea uma revisão do projeto básico e realizasse a licitação e obra, "visto que o município de São Gonçalo não detinha, à época, estrutura para acompanhar e fiscalizar a execução da obra pública"; ainda em 2010, "o Inea revisou o projeto e obteve aprovação junto ao Ministério das Cidades; em síntese, pode-se afirmar que a concepção do projeto básico não foi alterada, apenas foi alvo de maior detalhamento, sendo certo que a solução hidráulica/canalização foi devidamente mantida", com ganhos para a população e para o Estado, segundo alega;
ii) anota que "os dados disponibilizados ao tempo da elaboração do projeto básico licitado mostraram-se passíveis de adaptações, a partir de uma coleta mais aprofundada de dados necessários ao seu detalhamento"; prossegue afirmando que "o modelo resultante demonstrou certa insuficiência para escoamento do pico de chuva influenciado pelas oscilações da maré"; "o levantamento minucioso da batimetria, ou seja, com detalhamento aprofundado, incluindo dados de maré, verificou-se que, quando 'inserto' dentro do projeto básico, ele mostrava que a influência de maré causaria um remanso não esperado pelo projeto inicial, o que levaria ao comprometimento da vazão do trecho a jusante do Rio Sendas"; "é a ausência de corrente viável, ou seja, contracorrente junto das margens de um rio, confirmando-se como trecho de rio em que não há corrente apreciável"; teria sido esta a razão que fundamentou a decisão de "alterar a solução de engenharia inicialmente cogitada, para aquela de sistema trapezoidal - o que foi devidamente aprovado pelo Inea"; alude a "nota técnico-jurídica" elaborada pelo Inea;
iii) alega situação de caos administrativo à época; anota que "o Inea, criado por Lei em 2007, só foi implantado em 12 de janeiro de 2009, e apesar de um planejamento de mais de um ano feito com apoio da FGV, na prática foi algo imprevisível e caótico, já que de um dia para o outro, três instituições com três décadas de história foram extintas (FEEMA, SERLA e IEF) ; teriam sido repentinamente extintos "setores, departamentos, serviços, passando a vigorar uma junção de órgãos de naturezas distintas, logo se demandaria tempo para ajustar"; tal situação teria sido agravada pela "enxurrada" de investimentos no Estado do Rio de Janeiro na área ambiental;
iv) registra que "a alteração significativa do contrato 79/2012-lnea adveio de orientação jurisprudencial do próprio TCU [Acórdão 215/1999] [...], versando acerca da inaplicabilidade [dos] limites percentuais preestabelecidos nos § 1º e 2º do art. 65 da Lei 8666/93, quando preenchidos cumulativamente os requisitos de I a VI do referido decisum"; pondera que, "com a prolação do Acórdão 749/2010-TCU-Plenário [...], entendeu o TCU de que não mais se admite [...] a compensação entre o conjunto de acréscimos e supressões de itens do contrato de obras", pois, segundo interpreta, "de acordo com esse acórdão, os limites de alteração são aplicados a cada um desses conjuntos, individualmente, sem compensação entre eles"; alude também aos acórdãos 113/2006 e 1799/2015, ambos do Plenário do TCU e inter-relacionados entre si; alega que "o trânsito em julgado da decisão paradigma (Acórdão 749/2010 - 25/11/2011) se deu no curso da licitação" em tela, e o termo de compromisso entre Inea e Ministério das Cidades teria sido firmado em 31/12/2010, "quase um ano antes da decisão"; sustenta que "até então, "pautavam-se as alterações contratuais na Decisão 215/1999" e que o escopo do Acórdão 749/2010-TCU-Plenário teria sido "ratificar a decisão anterior (215/1999) e complementar esclarecendo a metodologia a ser adotada para o cálculo do percentual das alterações contratuais"; tal decisão teria sido proferida no contexto de obras do Ministério dos Transportes e, assim, "não poderia o Inea ser prejudicado pelo fato de uma decisão recente, cuja redação afere órgão ministerial distinto ao que se vinculou em termo de compromisso, impactar automaticamente suas obras e licitações em curso"; sustenta que o ocorrido no caso concreto não teria contrariado a jurisprudência exigível à época do curso do contrato (Decisão 215/1999) , visto que os requisitos dela constantes para alterações de quantitativos teriam sido atendidos [12% de acréscimos e 61% de inclusão de serviços novos = 74% de adições em contrapartida de redução equivalente resultante de 64,6% de decréscimos e 9,4% de supressões]; alude a questões naturais (geográficas e climáticas) e urbanísticas (ocupação desordenada) como causas para a ocorrência de "enchentes que prejudicam e causam transtornos aos moradores da região, decorrentes de precipitações pluviométricas, principalmente, contornados pelo lençol freático muito próximo à superfície";
v) faz relato da fase preliminar da obra: (mobilização, administração local, elaboração de projeto executivo, serviços complementares, dragagem) ;
vi) alega que o objeto inicialmente pactuado, "dentro do aspecto teleológico", não teria sido desvirtuado, sem alteração de sua dimensão (inclusive valor final) , mas apenas se operado uma mudança de metodologia; alude a justificativa técnica assinada por fiscais da obra (Doc. 2 anexo ao recurso) ; argumenta que "na qualidade de diretor à época dos fatos, diante de todo o arcabouço de projetos e obras que o Inea detinha, a confiança depositada nos servidores que de fato conduziam a obra era imanente, ou seja, o real domínio gerencial e funcional dos fatos circunda a atuação dos fiscais que aprovaram e justificaram a alteração qualitativa"; nesse cenário, segundo aduz, a sanção deveria ser afastada ou proporcionalmente mitigada em razão de ter agido segundo a proposição da área técnica;
vii) sustenta que o Inea teria dirigido comunicação formal e tempestiva à Caixa e ao Ministério das Cidades acerca das alterações propostas, mas teria havido excessiva demora dos representantes do Governo Federal (um ano) ; nesse quadro, pondera que "seria inviável aguardar esse tempo todo com o contrato suspenso, principalmente quando o corpo técnico do Inea (fiscalização) e a Procuradoria do INEA chancelaram o termo aditivo";
viii) alega que "o Termo de Referência legitimou a possibilidade de se adotar adaptações ao projeto básico, caso a Fiscalização solicitasse mesmo que durante os trabalhos, mudanças significativas em relação ao planejamento inicial, o Plano de Trabalho com a revisão do Relatório de Programação das Atividades, o qual deveria ser formalmente reapresentado e aprovado pela Contratante";
ix) registra que "o próprio corpo instrutivo afirmou no curso do relatório que ao tempo do exercício do cargo de diretor durante o contrato em questão, não houve abandono da obra, mas sim uma redução do contingente da obra, em razão das dificuldades financeiras"; pondera que, no cenário da época, a rescisão do contrato e a realização de novo processo licitatório acarretaria negativas consequências sociais e econômicas que arrola; alude a precedente do TCU (Acórdão 383/2003-TCU-Segunda Câmara) ;
x) alega que "a nova solução foi possível resolver os problemas centrais levantados no campo: o reassentamento das famílias diminuiu de 800 lotes a serem reassentadas para 320 lotes, e uma seção em terra permitiria o acondicionamento das vazões levantadas para a calha do rio sem a necessidade de canalizar";
xi) anota contradição entre passagem do voto que alude a penalidade de R$ 25 mil com a proposta ao final lançada e aproveitada no Acórdão recorrido (R$ 30 mil) ; pede seja corrigido tal valor no Acórdão recorrido; formula pedido subsidiário no sentido de, caso sejam rejeitadas as razões recursais, ao menos seja diminuído o valor da multa (sugere R$ 3 mil) ;
1.2. Com relação à liquidação irregular de despesas na 2ª e na 10ª medições, em razão da extrapolação das quantidades máximas definidas para determinados serviços (item 9.5 do Acórdão recorrido c/c item 9.3.7 do Acórdão 2195/2016-TCU-Plenário) , dois dos recorrentes apresentam alegações e/ou elementos particularizados.
1.2.1. O recorrente Luiz Manoel de Figueiredo Jordão aduz o seguinte:
i) menciona divergência entre o encaminhamento proposto pela unidade técnica (acolhimento das razões de justificativa) e o voto do e. Relator (rejeição daquelas) ; defende a opinião da unidade técnica no sentido de que "a designação de fiscais e supervisores da Administração para o acompanhamento da execução de obras e serviços apresenta previsão legal (...) e que possivelmente, em grandes estruturas orgânicas, seus superiores hierárquicos podem recorrer ao instituto da delegação para a execução de atividades específicas" (...) e "uma vez que não há evidências de que o responsável tenha procedido diretamente, ou com conduta omissiva, de modo a não capacitar nem fornecer a seus subordinados os meios necessários ao fiel desempenho das atribuições de acompanhamento e fiscalização das obras, não vislumbramos sua corresponsabilidade pela liquidação de despesas excedentes e, por conseguinte, acolhemos as razões de justificativa (...) "; informa que a "a execução e fiscalização da obra foram feitas por mais de um fiscal designado e ainda tinha o auxílio de uma gerenciadora, que contribuiu para que os fiscais pudessem conduzi-la da melhor forma possível, haja vista a enorme quantidade de obras que o Inea executava no período"; acresce que tal circunstância demonstraria não ter havido conduta direta omissiva ou comissiva sua quanto ás medições; alude à possibilidade de delegação da fiscalização e à obrigação de os fiscais delegatários anotarem em registros próprios as ocorrências relacionadas, o que ressalta quanto à empresa contratada para fiscalizar a obra (art. 67, da Lei 8.666/1993) ; ressalta que os fiscais designados, assim como os representantes da empresa fiscalizadora, tinham formação na área de engenharia; pondera que, como Diretor, era responsável por diversas obras, de modo que, segundo entende, seria "incabível responsabilizá-lo pelas medições que foram apenas assinadas como forma de ter ciência do andamento da obra do Imboaçu, porque pensar o contrário é esvaziar a norma de regência (art. 67) , já que ninguém mais aceitaria o encargo de ser diretor de um órgão público, com mais de 160 obras e serviços de engenharia em execução e ser responsável direto por todas as medições de cada uma delas" (doc. 4 anexo ao recurso) ; alega que o fato de as equipes de auditoria terem detectado a falha não pode ser parâmetro para atribuir tal capacidade a qualquer "homem médio", como afirmado na decisão recorrida, haja vista que tais equipes, além de serem selecionadas e treinadas para esse tipo de detecção, focaram em um único contrato; alude a precedente do TCU no sentido de que os fiscais tem obrigação de reportar irregularidades a seus superiores do nível gerencial (Acórdão 2917/2010-TCU-Plenário) ;
ii) destaca que a 10ª medição "sequer foi assinada", de forma que se estaria "imputando uma responsabilidade ao signatário de ato que ele nem tomou ciência, ou seja, que cabia à fiscalização conduzir";
1.2.2. O recorrente Edmilson Justino aduz o seguinte:
iii) registra não ser engenheiro nem possuir formação superior, jamais tendo exercido qualquer atividade fiscalizatória em obra do Inea; o cargo que ocupa no Inea (chefe do Serviço de Acompanhamento de Contratos) teria atribuições meramente burocráticas, ali não se incluindo "conferir, validar, opinar ou conferir, medições elaboradas única e exclusivamente pelos fiscais da obra e do contrato, autoridades com atribuição exigida por lei para o seu exercício";
iv) alude à definição legal de liquidação da despesa pública (Lei 4.320/1964, art. 63, § 2º) , mencionando que tal dispositivo não prevê sanção; alega que "quem exercia a liquidação da despesa era o setor financeiro do INÉA, órgão que cuidava das fases da despesa (empenho, liquidação-e pagamento) ";
v) pondera que tais "atos (confeccionar medição, atestar serviços executados, empenho, liquidação, despesa,) são praticados pela fiscalização em conjunto com a diretoria de finanças, antiga Diafi à época, tendo com atribuição do signatário, conforme afirmado nas razões de justificativa anteriores, apenas arquivar contratos, documentos correspondentes, (pareceres dos fiscais, etc) , assim como efetuar o acompanhamento da parte financeira, verificar a emissão de empenhos e controlar os processos de pagamento";
vi) alega que "sua rubrica nas medições ressaltadas no acórdão não corresponde ao aceite dos itens técnicos existentes nos relatórios de medição, mas, apenas, a verificação da conformidade da execução financeira e o saldo de empenhos", pois "as medições são atestadas pelo fiscal e pelo supervisor do contrato, ao passo que suas atribuições referem-se ao registro da execução financeira"; prossegue afirmando: "pensar o contrário seria legitimar um servidor de nível médio executar, fiscalizar e conduzir obras públicas de grande porte, já que a medição é o atestado dos itens unitários executados na obra, o que não teria sentido";
vii) sustenta não haver evidências de que tenha procedido, de forma comissiva ou omissiva, quanto ao acompanhamento e fiscalização das obras; alega que haviam fiscais designados pela Diretoria do Inea, além de uma empresa fiscalizadora incumbidos de tal tarefa; alude à possibilidade de delegação da fiscalização e à obrigação de os fiscais delegatários anotarem em registros próprios as ocorrências relacionadas, o que ressalta quanto à empresa contratada para fiscalizar a obra (art. 67, da Lei 8.666/1993) ; menciona precedente do TCU a respeito da responsabilidade dos fiscais da obra (Acórdão 994/2006-TCU-Plenário) ; referencia outro precedente do Tribunal no sentido de que os fiscais tem obrigação de reportar irregularidades a seus superiores do nível gerencial (Acórdão 2917/2010-TCU-Plenário) ;
viii) destaca que a 10ª medição "sequer foi assinada", de forma que se estaria "imputando uma responsabilidade ao signatário de ato que ele nem tomou ciência, ou seja, que cabia à fiscalização conduzir";
1.3. Com relação à paralisação indeterminada e injustificada das obras (item 9.6 do Acórdão recorrido c/c item 9.3.8 do Acórdão 2195/2016-TCU-Plenário) , a recorrente Isaura Maria Ferreira Frega levanta os seguintes argumentos:
i) sustenta que os vícios teriam origem em gestão anterior à sua (contrato celebrado em dez/2012, alteração realizada e comunicação à Caixa em jul/2013) ; apenas em 2015, posteriormente a sua exoneração da Presidência, a Caixa teria emitido resposta quanto à reprogramação pleiteada, sem o que o Inea nada poderia providenciar; a decisão de não prosseguir com contrato supostamente viciado revelaria cuidado com a coisa pública;
ii) pondera que, diferentemente do afirmado por outros responsáveis, o contrato não teria sido paralisado apenas em março/2014; teria sido aditado com modificação do objeto (acréscimos acima dos limites permitidos pela Lei 8.666/1993) sem anuência da Caixa e, por derivações desse fato, veio a ser paralisada ainda em dezembro/2013, antes de sua nomeação como presidente do Inea;
iii) defende que o Estado do Rio de Janeiro enfrentava grave crise financeira à época, o que impedia se desse seguimento ao contrato com recursos próprios;
iv) alega ter presidido o Inea por curto período (12/2/2014 a 11/2015) , ocasião em que suas atividades incluíam "a coordenação ao atendimento às diversas atribuições do INEA, que nos termos do artigo 1º da Lei Estadual 5.101/07, podem ser resumidas como 'executar as políticas estaduais do meio ambiente, de recursos hídricos e de recursos florestais'"; nessa linha, sustenta não ser razoável responsabilizá-la "pela alegada demora na tomada de providências para emissão de termo de recebimento de um contrato licitado e celebrado no passado com supostos erros de execução", pois, segundo alega, no período em que figurou como Presidente, "não seria possível tomar conhecimento individualizado de todos os assuntos em tramitação no Instituto, adotando pessoalmente as providências cabíveis"; registra que o ano de 2014 foi o da "crise hídrica" que assolou a região sudeste com graves consequências para os estados servidos pela Bacia do Paraíba do Sul, como o Rio de Janeiro, além do início da crise financeira que assolou o País e, especialmente o Estado Rio de Janeiro"; sustenta que, devido à complexidade do tema, "assim como os diversos erros na gestão contratual cometidos no passado, eventual tomada de decisão depende de minuciosa análise de todos os envolvidos, incluindo a [Caixa]", de modo que, "somente após a avaliação concluída foi possível a tomada de decisão, evitando risco de gestão inadequada pelo açodamento"; ressalta "que o INEA e a [Caixa] estavam em tratativas com vistas a avaliar a execução contratual e aferir a possibilidade de continuidade" e, segundo pondera, "antes da referida decisão, não poderia o INEA dar prosseguimento ao contrato, tampouco poderia realizar nova licitação para a segunda etapa"; tal decisão da Caixa teria sido emitida apenas recentemente [Ofício 3.630/2016/GIGOV/RJ, datado de 22.12.16 (anexo 2) ]; insiste que até esse momento, "o INEA não poderia prosseguir na execução contratual, realizar nova licitação ou efetuar pagamentos adicionais, sob pena de perpetuar os erros do passado";
v) sustenta não ser cabível imputar ao agente político eventuais omissões de órgãos subordinados; alega haver entendimento do TCU no sentido de que "as autoridades superiores não devem responder por eventuais falhas e omissões na instrução, análises técnicas e demais medidas administrativas relativas a contratações cuja responsabilidade é de órgãos, departamentos e setores, inclusive comissões de licitação, que lhes são subordinados, mormente quando estes gozam de plena autonomia"; sua responsabilidade teria se limitado "à decisão política de ter adotado, como prioridade, a delegação à Diretoria de Recuperação Ambiental (Diram) , com total especialização para a matéria, bem como à Vice-presidência, por ato de delegação específico", na forma da Lei Estadual 5.101/2007 (cria o INEA) , regulamentada pelo Decreto 41.628/2009 (art. 13, XV e art. 16, VI) ; alude a precedente do TCU formado nos autos do TC-Processo 000.404/2008-7 (sessão de 15/2/2017, Rel. Min. BRUNO DANTAS) ;
vi) alega não ter se omitido em relação ao Contrato 79/2012; em sua gestão teria sido editada a Portaria 513/2014-lnea/Pres (solicita que cada diretoria encaminhasse relatório circunstanciado de todas as demandas que importassem ônus financeiro ou responsabilidade técnica para fins de adoção de medidas de controle e regularização) [doc. Anexo 9 ao recurso]; acresce que nenhuma informação sobre o referido Contrato teria sido "trazida à instrução no processo e recebida pela então presidente. Complementa com a informação de que durante sua gestão, os autos administrativos jamais lhe foram encaminhados" (junta histórico de tramitação do processo, demonstrando que o processo jamais foi recebido na Presidência no período de sua gestão - doc. Anexo 4 ao recurso) ; pondera que o Inea teria amplo leque de atribuições (resultantes da fusão de três autarquias ambientais estaduais) , razão porque a lei de criação teria previsto "estrutura colegiada de decisão" (Lei Estadual 5.101/2007, arts. 2º, 7º e 11) ; menciona que o Decreto Estadual 41.628/2009 atribuiu à Diram/Inea a competência "elaborar projetos, organizar e realizar obras e intervenções destinadas a garantir ou recuperar a qualidade dos recursos ambientais" (art. 26) ; sustenta tratar-se de desconcentração legal (lei e decreto) ; alude à Portaria 537-Inea/Pres., de 6/6/2014, que teria delegado à Vice-Presidência "a prática dos atos relativos às obras públicas e serviços de engenharia, assim como as atividades correlatas à DIRAM, bem como a assinatura, juntamente com o diretor da área específica, de atos e instrumentos que importem em obrigações institucionais", para concluir "que o acompanhamento de obras públicas não era feito pela Presidência"; menciona manifestação jurídica da Procuradoria do Inea "recomendando ao Vice-Presidente a suspensão do contrato pelo prazo máximo de 120 dias", sendo que "o Vice-Presidente, delegatário dos atos relativos a obras públicas, dentro de sua esfera de discricionariedade, determinou a suspensão da avença por apenas 45 dias"; alude a precedente do TCU (Acórdão 739/2007-TCU-Primeira Câmara) ; sustenta que, "desde 2013 o TCU possui entendimento consolidado no sentido de que as instâncias superiores de determinada instituição somente podem ser responsabilizadas quando houver prática de atos irregulares ou grave omissão no desempenho de suas atribuições de supervisão hierárquica, conforme Acórdão 1.016/2013";
vii) defende que, em "contratos de escopo", o prazo seria elemento secundário, importando a entrega do produto contratado; colaciona excertos doutrinários e de precedentes do TCU sobre o tema para defender que, nesse tipo de avença, o mero encerramento do prazo não implicaria extinção do contrato, o que se daria apenas com a conclusão do objeto;
viii) informa que o objeto do Termo de Compromisso 0345.672-28/2010 já teria sido concluído, cuja prestação de contas teria sido aprovada pela Caixa em 2017; a Caixa também teria emitido parecer favorável à funcionalidade da obra; por essas razões, entende não tenha havido dano ao erário (doc. anexo 10 ao recurso) ;
ix) defende que seria contraditório apenas ela estar sendo apenada pela suposta omissão.
x) com relação à dosimetria da multa, alega desproporcionalidade entre seus atos e a sanção aplicada; sustenta não ter concorrido para nenhuma das três situações reputadas irregulares pelo TCU nestes autos; pondera que a obra em questão estava paralisada desde dezembro/2013; ressalta que a unidade técnica responsável pela fiscalização propôs o acolhimento das razões de justificativas da recorrente; invoca princípios da razoabilidade/proporcionalidade na aplicação de sanções administrativas; colaciona excertos doutrinários, de precedentes desta Corte e judiciais a respeito de multas previstas na Lei 8.666/1993.
Análise
Os recorrentes foram chamados em audiência nos termos do Acórdão 2195/2016-TCU-Plenário (peças 43 a 45) . Ante a multiplicidade de atos tidos por irregulares e respectivas pessoas implicadas na decisão recorrida, convém ordenar a análise conforme cada ponto objeto das audiências formalizadas na fase inicial do processo, cuja rejeição das razões de justificativas ensejou aplicação das multas ora impugnadas.
O primeiro ponto refere-se à mudança de metodologia construtiva e aos acréscimos de quantitativos de serviços originais e inclusão de novos serviços, em contrapartida do decréscimo de quantitativos e da supressão de serviços inicialmente contratados (item 9.2 do Acórdão recorrido c/c item 9.3.1 do Acórdão 2195/2016-TCU-Plenário) .
Não assiste razão ao recorrente Luiz Manoel de Figueiredo Jordão quanto ao ponto.
O fato de o recorrente não ocupar cargo de direção ao tempo da elaboração do projeto básico deficiente não o exime da responsabilidade por ter chancelado o Termo Aditivo 44/2013 (peça 21) . Isto porque assiste à Administração (a quem a dirige) o poder-dever de autotutela, consistente na prerrogativa-obrigação de a administração rever seus atos a qualquer tempo, sempre que verifique vício em procedimentos administrativos (Lei 8.666/1993, art. 49 c/c súmulas 346 e 473 do STF) . Nesse passo, tendo ciência de ser deficiente o projeto original que pautou a licitação, poderia (deveria) ter questionado e, eventualmente, vetado a alteração por meio de aditivo que desfigurou o objeto inicialmente licitado (alterações que representaram cerca de 74% do contrato) .
Também não merece prosperar a tentativa de justificar o ocorrido com hipotético "caos administrativo" vigente quando da efetiva implantação do Inea/RJ (em 2009) , derivado da fusão de três órgãos/entidades antecedentes. Ocorre que a irregularidade em questão deu-se cerca de quatro anos mais tarde (julho/2013) , quando celebrado o Termo Aditivo 44/2013, tornando inverossímil a alusão a efeitos de eventuais limitações operacionais verificadas ainda em 2009. Ademais, não custa registrar, o recorrente assumiu e manteve-se no posto de Diretor por livre escolha, uma vez que não consta dos autos prova ou mesmo alusão a vício sobre sua manifestação de vontade quanto à assunção da Direção da Diram. Caso entendesse à época que o Estado não lhe dava condições operacionais e/ou aparelhamento material ou humano adequadas para desenvolver o ofício que o cargo comissionado e/ou função de confiança exigiam, lhe era franqueado exonerar-se a qualquer tempo (CF/1988, art. 5º, II) . Portanto, não cabe alegar eventuais dificuldades funcionais do cargo/função apenas quando cobrado por atos irregulares praticados naquele exercício.
Igualmente frágeis as variadas tentativas de correlação entre determinados marcos jurisprudenciais do TCU e os fatos em questão. Repita-se, o ato administrativo porque responde o recorrente quanto à profunda alteração do objeto licitado (74%) materializou-se por meio do Termo Aditivo 44/2013, firmado em 12/7/2013. Portanto, não cabem alusões a tais ou quais decisões do TCU transitadas em julgado ao tempo da licitação, pois, repita-se, a irregularidade em análise materializou-se apenas em 7/12/2013. Neste momento, o TCU havia prolatado considerável número de precedentes no sentido de ser necessário computar os limites de forma isolada (p. e. Acórdãos 749/2010, 2.819/2011, 2.530/2011, 1.599/2010, 2.161/2011, 517/2011, 1.597/2010, 2.588/2010, 2.032/2009 etc, todos do Plenário) . 
Ainda que assim não fosse, não merece prosperar o argumento que visa estabelecer marco temporal a partir do trânsito em julgado do Acórdão 749/2010-TCU-Plenário. É que esta decisão refere-se às obras de infraestrutura custeadas por órgãos e entidades vinculados ao Ministério dos Transportes, conforme didaticamente registrado na fundamentação do Acórdão 1799/2015-TCU-Plenário e alegado pelo próprio recorrente. Não é o caso, claramente (contrato de repasse envolvendo o Ministério das Cidades, a Caixa Econômica Federal e o ente federado) .
Como bem anotado no voto que fundamentou a decisão recorrida, a jurisprudência do TCU há muito sedimentou-se em repúdio a tal artifício matemático. Além dos precedentes ali citados, colhem-se os seguintes, dentre muitos outros (enunciados elaborados pela Diretoria de Jurisprudência/TCU) :
Em caso de aditivos contratuais em que se incluam ou se suprimam quantitativos de serviços, o conjunto de reduções e o conjunto de acréscimos devem ser sempre calculados sobre o valor original do contrato, aplicando-se a cada um desses conjuntos, individualmente e sem nenhum tipo de compensação entre eles, os limites de alteração estabelecidos no art. 65, § 1º, da Lei 8.666/93. (Acórdão 1200/2010-TCU-Plenário, Rel. Min. MARCOS BEMQUERER) . 
No caso de alteração contratual, o percentual previsto no artigo 65, § 1º, da Lei n. 8.666/1993 deverá ser verificado separadamente, considerando os acréscimos e as supressões, isto é, deve ser aplicado o limite individual de 25% tanto para acréscimos como para supressões, não sendo aceita a tese de que a alteração contratual, mesmo que em único termo aditivo, represente apenas a parcela líquida entre acréscimos e supressões. (Acórdão 1981/2009-TCU-Plenário, Rel. Min. VALMIR CAMPELO) . 
1.4. Não há substância para afastar tais conclusões, ante a absoluta ausência de elementos probatórios robustos que sustentem argumentos capazes de refutá-las, seja na peça recursal, seja entre aqueles juntados anteriormente. O TCU também firmou posicionamento de que não cabe a este Tribunal realizar diligência para a obtenção das provas aptas a comprovar a regularidade no manuseio do dinheiro público (Acórdão 8560/2012-TCU-Segunda Câmara, 1.599/2007-TCU-Plenário, 611/2007-TCU-1ª Câmara e 1.098/2008-TCU-2ª Câmara) . Ainda no que concerne ao contexto dos presentes autos (processo de fiscalização) , mostra-se didático o seguinte precedente (enunciado elaborado pela Diretoria de Jurisprudência/TCU) :
A distribuição do ônus probatório nos processos de fiscalização do TCU segue a disciplina do art. 373 da Lei 13.105/2015 (CPC) , aplicada às peculiaridades da atividade de controle externo, competindo: a) à unidade técnica do Tribunal demonstrar os fatos apurados nas fiscalizações, mediante a juntada das evidências que os suportam; b) aos órgãos fiscalizados e aos terceiros interessados provar os fatos impeditivos, modificativos ou extintivos do direito do Estado de obter ressarcimento e/ou punir a prática de ato ilegal, ilegítimo e antieconômico que lhes fora atribuída pelo corpo instrutivo do Tribunal. (Acórdão 1522/2016-TCU-Plenário, Rel. Min. Benjamin Zymler) . [Destacou-se].
1.5. Vê-se no caso presente que a unidade técnica do TCU se desincumbiu de sua tarefa: abordou com detalhes os fatos, embasados em documentos encaminhados pelo TCE-RJ somados a outros colhidos pela fiscalização do TCU (projeto básico, edital de licitação, contrato, termos aditivos, medições etc) .  De outro lado, como antes anotado, os recorrentes apenas argumentam, mas não conseguem demonstrar inequivocamente, por meio de documentação idônea, os alegados fatos supostamente impeditivos, modificativos ou extintivos das conclusões da fiscalização acerca de irregularidades que ensejaram a pena veiculada por meio da decisão recorrida.
É certo que jurisprudência (precedentes não normativos) não é fonte formal do Direito brasileiro, especialmente para sustentar sanção. Mas era possível ao gestor-médio que lidava com recursos federais compreender a já então bem delineada posição da Corte de Contas, de modo a afastar mais e mais eventual dúvida razoável derivada da interpretação do dispositivo legal em questão (Lei 8.666/1993, art. 65, §§ 1º e 2º) . De outro lado, o Tribunal havia prolatado desde 1999 a Decisão 215/1999-Plenário, esta sim, por si só, revestida de caráter normativo e vinculante porque editada em resposta a consulta formalmente dirigida à Corte por autoridade competente (Lei 8.443/1992, art. 1º, § 2º) . Ali consignou-se seis requisitos que deveriam ser atendidos simultaneamente para que fosse tolerada, em caráter excepcionalíssimo, alterações que ultrapassassem os limites da Lei 8.666/1993, art. 65, §§ 1º e 2º. O recorrente alude ao atendimento de um ou outro, sem juntar os necessários elementos probatórios. Mas a conduta só estaria elidida, se presente a demonstração do atendimento simultâneo a todos os requisitos da referida Decisão 215/1999, como destacado minudentemente no voto que guiou o Acórdão recorrido (itens 63 a 69) . Aspectos naturais (geográficos, geológicos e climáticos) e urbanísticos (ocupação desordenada e necessidade de reassentamento de famílias) não podem ser tomados como circunstâncias supervenientes. Todas são condições preexistentes porque poderiam ser precisa e objetivamente aferidas por estudos tecnicamente adequados. Por aí se afasta de pronto eventual invocação do quadro excepcional previsto pela Decisão 215/1999-TCU-Plenário, pois a alteração questionada não decorreu "de fatos supervenientes que impliquem em dificuldades não previstas ou imprevisíveis por ocasião da contratação inicial".
Também foram apenas alegados em recurso, mas não demonstrados inequivocamente, outros requisitos estabelecidos no referido decisum e supostamente atendidos. Pelo contrário, no caso presente ocorreu exatamente o que a Decisão de 1999 buscou evitar: "inexecução contratual"; pois está posto nos autos a paralisação posterior da obra. Outro ponto não evidenciado a contento diz respeito à justificativa de que "na motivação do ato que autorizar o aditamento contratual que extrapole os limites legais mencionados na alínea 'a', supra - que as consequências da outra alternativa (a rescisão contratual, seguida de nova licitação e contratação) importam sacrifício insuportável ao interesse público primário (interesse coletivo) a ser atendido pela obra ou serviço, ou seja gravíssimas a esse interesse; inclusive quanto à sua urgência e emergência". Não bastam para tanto, as alegações lançadas de sobrevoo na peça recursal do Sr. Luiz Manoel e/ou no parecer técnico que a acompanha (doc. 2 anexo ao recurso) , aludindo vagamente a "morosidade que sucede os procedimentos licitatórios" e "postergação do prazo da obra, de forma indefinida" e/ou referências genéricas a consequências sociais e econômicas, sem quantificá-las e cotejá-las de forma objetiva com base numa ou noutra opção (rescisão/nova licitação versus aditamento do contrato então em curso) [peça 192, p. 72-73, p. 77-78 e p. 86-87]. O recorrente alude, ainda, a hipotético parecer da Procuradoria do Inea que teria chancelado o termo aditivo, mas não junta referido documento com a peça recursal, não subsistindo base para considerá-lo no trato da questão posta.
Portanto, ante a fragilidade dos argumentos e elementos veiculados com a impugnação recursal, quanto ao ponto (alteração do objeto contratual acima dos limites previstos em lei e fora das excepcionalíssimas hipóteses de cabimento) , há razão para manter a sanção de multa fundada no art. 58, II, da Lei 8.443/1992, uma vez que infringida a norma consumada por meio da Decisão 215/1999-TCU-Plenário, por meio do qual o TCU apreciou em tese a matéria (resposta a consulta - Lei 8.443/1992, art. 1º, XVII, e § 1º) .
Por fim, não se identifica a alegada contradição entre o valor da multa proposta pelo i. Relator a quo e o montante ao final lançado no Acórdão recorrido. A leitura atenta do Voto de Sua Excelência permite extrair claramente a proposta de multar o Sr. Luiz Manoel em R$ 25 mil apenas em decorrência de uma das irregularidades (Termo Aditivo 44/2013 - mudança de metodologia construtiva com acréscimos/supressões de quantitativos acima do permitido) . Logo no parágrafo seguinte, Sua Excelência "consolida o exame de todas as razões de justificativas dos responsáveis" em didático quadro, onde apresenta os valores que entendeu adequados para sancionar cada um dos implicados, considerando todas as irregularidades cujas razões de justificativas não foram por ele acolhidas. Já ali se lê o valor de R$ 30 mil para o recorrente Luiz Manoel, o que afasta a tese de contradição interna porque o dito responsável estava sendo apenado também por outra irregularidade (liquidação irregular de despesas - medições com quantitativos que extrapolavam o total previsto no contrato) . O valor final da multa aplicada ao dito recorrente merece alguma minoração por outras razões, conforme se detalha no tópico seguinte.
O segundo ponto refere-se à liquidação irregular de despesas na 2ª e na 10ª medições, em razão da extrapolação das quantidades máximas definidas para determinados serviços (item 9.5 do Acórdão recorrido c/c item 9.3.7 do Acórdão 2195/2016-TCU-Plenário) .
Assiste razão, em parte, ao recorrente Luiz Manoel de Figueiredo Jordão quanto ao ponto.
A delegação de competência aludida na peça recursal não é capaz de isentar a responsabilidade do recorrente Luiz Manoel (suposto delegante) , pois "as decisões adotadas por delegação devem mencionar explicitamente esta qualidade e considerar-se-ão editadas pelo delegante" (Lei Estadual do Rio de Janeiro 5.427/2009, art. 12, § 3º) . Ademais, a transferência voluntária de competência deve, obrigatoriamente, ser formalizada por ato publicado nos veículos oficiais, onde há que se especificar poderes transferidos, matérias, limites da atuação do delegado, duração e objetivos da delegação, o que não se vê nestes autos. Se assim não fosse, perdido seria qualquer esforço de controle sobre a atuação administrativa e a divisão de responsabilidades dos agentes envolvidos em desvios. Trata-se de regra que visa conferir segurança jurídica e transparência aos procedimentos administrativos. O recorrente não aponta qualquer ato que tenha formalizado a delegação de competência aventada. Sua alegação não se faz acompanhar de documento que preencha os requisitos do ato de delegação previstos na legislação regente do processo administrativo no âmbito do Estado do Rio de Janeiro (Lei Estadual/RJ 5.427/2009, arts. 10 a 12) , que basicamente, reproduz a norma pertinente à Administração Federal (Lei Federal 9.784/1999, arts. 11 a 14) .
Ainda que, hipoteticamente, se considere tenha sido regularmente formalizado no caso presente, cumpre destacar que o instituto da delegação resulta da relação hierárquica que transfere atribuições ao agente delegado, mas o autor da delegação não fica isento do dever de acompanhar os atos praticados. Isso porque as prerrogativas e os poderes do cargo, bem assim a supervisão, não são conferidos em caráter pessoal ao agente público, mas em benefício de seu papel institucional, o que os torna irrenunciáveis. Neste sentido os acórdãos 2457/2017 (Rel. Min. JOSÉ MÚCIO MONTEIRO) , 830/2014 (Rel. Min. MARCOS BEMQUERER) e 1134/2009 (Rel. Min. RAIMUNDO CARREIRO) , todos do Plenário do TCU. A delegação de competência não afasta a responsabilidade do gestor pela fiscalização dos atos de seus subordinados, impondo-se, portanto, que os escolha bem, sob pena de responder por culpa in eligendo ou por culpa in vigilando (Acórdão 894/2009-TCU-Primeira Câmara) .
O voto que guiou o Acórdão 3241/2013-TCU-Plenário bem resumiu a questão (Rel. Min. Walton Alencar Rodrigues) :
Não cabe ao superior hierárquico o papel meramente figurativo de referendar atos administrativos, sobretudo eivados de graves irregularidades, bastando, para tal, escudar-se em pareceres favoráveis de instâncias inferiores. Incumbe a essa autoridade exercer o papel de direção, coordenação e supervisão dos trabalhos, corrigindo, se necessário, as graves lacunas ou omissões eventualmente incorridas por seus subordinados, sobretudo aquelas que ostentem flagrante ilegalidade, como a verificada nestes autos. Cuida-se de cadeia decisória que implica, sempre, o controle recíproco dos atos administrativos a fim de ser aperfeiçoado o procedimento administrativo e alcançado o desiderato público.
Ao assumir os encargos da função de Diretor da Diram/Inea, o recorrente Luiz Manoel não poderia esquivar-se de monitorar os atos referentes às medições levadas a efeito por instâncias inferiores, especialmente quando flagrantemente discrepantes dos quantitativos previstos em contrato, o que poderia ser facilmente verificado por meio de planilha eletrônica, ferramenta tecnológica corriqueiramente utilizada em instâncias administrativas que lidam com contratos do tipo. Observe-se que o recorrente tomou parte diretamente em atos questionadas (2ª medição) , conforme reconhecido na própria peça recursal. 
Por outro lado, assiste razão ao recorrente quando alude à 10ª medição e/ou a outras imputações ensejadoras de sua sanção. Vê-se que o Voto condutor da decisão recorrida, embora afaste a 10ª medição como evidência da irregularidade em questão, termina por considerar o conjunto da gestão do recorrente como razão para sancioná-lo. Vale transcrever o trecho correspondente para melhor compreensão (Voto condutor do Acórdão 170/2018-TCU-Plenário, Rel. Min. BENJAMIN ZYMLER) :
17. Verifico que a 10ª medição encaminhada pelos responsáveis está assinada e confere com a que foi enviada pelo TCE-RJ (peça 159, fl. 64) . Por outro lado, a 10ª medição obtida pela equipe de auditoria do TCU não está assinada, o que diminui o seu valor como evidência. Registro que a medição enviada pelo TCE-RJ e anexada às razões de justificativa dos responsáveis tem valor total de R$ 2.046.711,37, quantia idêntica ao valor que foi obtido no resumo de pagamentos (peça 159, fl. 100) e corresponde à importância da ordem bancária existente no Sistema de Informações Gerenciais da Secretaria de Fazenda do RJ (peça 159, fl. 103) , ou seja, a quantia que efetivamente foi paga ao contratado.
18. Concluo, assim, que a 10ª medição apresentada à equipe de auditoria do TCU, por ocasião dos trabalhos de campo, não representa de forma fidedigna as quantidades efetivamente pagas, de maneira que acolho parcialmente as razões de justificativa apresentadas pelos responsáveis João Carlos Grilo Carletti, Edmilson Justino e Sueli Conceição da Silva Tostes no tocante aos apontamentos de liquidação irregular de despesa na 10ª medição. 
19. Ressalvo que o processo encaminhado pelo TCE-RJ contém novos indícios de liquidação irregular de despesas associados aos mesmos responsáveis, que foram verificados em outras medições, fatos que não foram objeto de audiência nestes autos, o que impede uma apreciação de mérito neste momento processual.
20. Por tal fato, deixo de acompanhar o posicionamento da unidade técnica a respeito do exame das razões de justificativa apresentadas pelo Sr. Luiz Manoel de Figueiredo Jordão, na condição de Diretor de Recuperação Ambiental do Inea, em atendimento ao subitem 9.3.7 do Acórdão 2195/2016-TCU-Plenário. O responsável justificou que a assinatura do Diretor nos documentos serviria apenas de ciência do andamento da execução das obras realizadas pela diretoria, de forma que seria inexigível do gestor a conferência de todas as medições e planilhas executadas pela diretoria e conferida por suas gerências. 
21. A unidade técnica ponderou também que não haveria evidências de que o responsável tenha procedido diretamente, ou com conduta omissiva, de modo a não capacitar nem fornecer a seus subordinados os meios necessários ao fiel desempenho das atribuições de acompanhamento e fiscalização das obras.
22. Concordo que não seria razoável responsabilizar um gestor desse nível hierárquico por conta de falhas cometidas pelos engenheiros fiscais da obra. Ocorre que todas as medições examinadas pelo TCE/RJ e pela equipe de auditoria do TCU apresentaram falhas semelhantes, em que os fiscais do contrato atestaram a execução de serviços em quantidades superiores às previstas no contrato, o que denota ser uma falha geral e recorrente na gestão do Sr. Luiz Manoel de Figueiredo Jordão. Ora, se as equipes de auditoria do TCU e do TCE detectaram as referidas impropriedades, mediante um exame por amostragem, considero que um "homem médio" poderia ter apurado tais falhas também. Por conseguinte, entendo que suas razões de justificativa devem ser rejeitadas em relação ao subitem 9.3.7 do Acórdão 2195/2016-TCU-Plenário. [Destacou-se].
Entretanto, é dever observar que o recorrente Luiz Manoel não foi chamado a se defender nestes autos por nenhum fato/ato além daqueles especificamente mencionados no ofício que formalizou sua audiência, onde se lê (Ofício 2683/2016-TCU/SECEX-RJ, peça 61) :
1. Conforme o Acórdão 2195/2016-TCU-Plenário, sessão de 24/8/2016, proferido em processo de relatório de auditoria, TC Processo 008.989/2016-8, que trata da regularidade da gestão dos valores transferidos por força do Termo de Compromisso 0345.672-28/2010, cujo objeto é a execução das obras de dragagem do rio Imboaçu, em São Gonçalo/RJ, foi determinada a audiência de Vossa Senhoria, na condição de Diretor de Recuperação Ambiental do Inea à época da assinatura do Termo Aditivo 44/2013-Inea, para que, no prazo de 15 (quinze) dias, a contar do recebimento da presente comunicação, com fundamento no art. 43, inciso II, da Lei 8.443/1992 e no art. 250, inciso IV, do Regimento Interno, apresente razões de justificativa quanto às ocorrências verificadas, nos termos descritos a seguir:
[...]
b) ter anuído com a 2ª e com a 10ª medições do Contrato 79/2012-Inea em que restaram extrapoladas as quantidades máximas definidas para os serviços de ligações elétricas provisórias, de 5,00 unidades para 25,00 unidades, fornecimento e montagem de barracão de obra, de 328,00 m² para 1.218,28 m², e transporte de materiais de qualquer natureza, de 2.855.401,86 t x km para 3.081.257,07 t x km, que resultaram na liquidação de despesas excedentes de R$ 24.125,68, R$ 221.354,23 e R$ 725.709,31 (pagamento antecipado de serviços posteriormente executados) , respectivamente, em violação ao artigo 63, § 2º, I da Lei 4.320/1964 e ao artigo 60, parágrafo único da Lei 8.666/1993;
[...]. [Destacou-se].
Aí se delimitou o campo de defesa do recorrente. Logo, em respeito ao contraditório e à ampla defesa, não haveria espaço para sancioná-lo a partir de juízo sobre o conjunto de todas as medições encaminhadas pelo TCE/RJ e/ou examinadas pela fiscalização do TCU porque sobre esse quadro geral, muito mais abrangente e reprovável, o recorrente não foi chamado a se defender (CF/1988, art. 5º, LIV e LV) . Sua defesa, frise-se, esteve circunscrita à 2ª e à 10ª medições do Contrato 79/2012-Inea.
Não há razão para afastar totalmente a pena de multa, haja vista subsistir a irregularidade concernente à 2ª medição. Contudo, ante o mencionado quadro processual, considerando que o contexto geral da gestão quanto a todas as medições não foi objeto de audiência do recorrente, mas foi considerado como fundamento para sancioná-lo, haveria espaço para minorar o valor dosado por ocasião da decisão recorrida. Sobre a minoração do valor da multa em razão do afastamento, em grau de recurso, de uma ou mais irregularidades que a haviam ensejado, vejam-se os Acórdão 976/2018-TCU-Plenário (Rel. Min. BRUNO DANTAS) , 3340/2015-Plenário (Rel. Min. BRUNO DANTAS) 2365/2015-Plenário (Rel. Min. AUGUSTO NARDES) , 172/2015-2ª Câmara (Rel. Min. RAIMUNDO CARREIRO) e 2379/2014-Plenário (REl. Min. AROLDO CEDRAZ) , dentre outros. 
Não assiste razão ao recorrente Edmilson Justino quanto ao ponto. 
Do voto que guiou a decisão recorrida fica claro que o i. Relator a quo sancionou o recorrente Edmilson em razão de sua participação na formalização da 2ª medição, exclusivamente (itens 8 a 12 do Voto - rejeita razões de justificativa e propõe multa de R$ 5 mil) . Com relação à 10ª medição, as razões de justificativas do dito recorrente foram acolhidas (itens 13 a 18 do Voto - acolhe razões de justificativas e não propõe multa por este fato) . De modo que se revelam inúteis ao recorrente Edmilson alusões a hipotética ausência de assinaturas na 10ª medição referenciada pela fiscalização do TCU porque tal circunstância já foi considerada pelo e. Relator a quo para afastar sua culpabilidade nesse particular.
Os demais argumentos do mencionado recorrente estacionam no campo das alegações porque desacompanhados de elementos de prova. Não junta atos normativos que permitam aferir as atribuições do cargo que ocupava à época em que apôs sua assinatura na 2ª medição (p. e. lei que criou a entidade pública, regimento interno, portarias de nomeação/exoneração, etc) . Igualmente omissa a peça recursal quanto a elementos de prova que sustentem suas digressões sobre os setores competentes para elaborar as medições, atestar serviços, e proceder às demais fases da despesa pública. Também não colaciona elementos que permitam conhecer seu nível de instrução formal ou área de formação. Nesse quadro de ausência de provas, não há espaço para considerar as ponderações do recorrente quanto às hipotéticas limitações do cargo/função que exercia à época (alegadamente burocráticas) e/ou quanto a seu grau ou área de formação técnica. Em sentido contrário, o que se vê nos autos é expediente assinado pelo recorrente dirigido à Diafi aludindo em detalhes a índices de execução contratual, demonstrando que o recorrente possuía nítida noção de quantitativos de medições e do total previsto no contrato em tela (peça 193, p. 77) .
Assim, tendo em vista, ainda, o fato incontroverso atinente à autenticidade da 2ª medição (afirmado pela fiscalização e não contestado) , não há razão para rever as conclusões que levaram o e. Relator a quo, acompanhado do r. Colegiado julgador, a sancionar o recorrente Edmilson Justino em razão da irregularidade aferida (2ª medição) .
O terceiro e último ponto refere-se à paralisação indeterminada e injustificada das obras (item 9.6 do Acórdão recorrido c/c item 9.3.8 do Acórdão 2195/2016-TCU-Plenário) .
Não assiste razão à recorrente Isaura Maria Ferreira Frega quanto ao ponto. 
Primeiro, não cabe a tentativa de equiparação a agente político (aqueles membros de poder, eleitos ou não, mas cuja competência deriva da própria Constituição) . Como presidente de entidade autárquica, a recorrente ocupava alto cargo na estrutura administrativa estadual (agente público lato senso) , porém diverso daquela representação direta do Estado que caracteriza os agentes políticos (p. ex., Presidente da República, ministros de Estado, governadores, secretários de Estado, deputados, prefeitos, vereadores, membros da Magistratura e do Ministério Público, ministros/conselheiros dos tribunais de contas etc) . 
As alegações quanto ao afastamento de sua responsabilidade em razão do nível gerencial que ocupava na Administração do Inea/RJ (gestor máximo) também não merece acolhida. Valem aqui os fundamentos lançados e precedentes referenciados anteriormente, no sentido de que eventual delegação de competência não afasta a responsabilidade da autoridade delegante (itens 10.1.1 a 10.1.4 desta instrução) [Lei Estadual/RJ 5.427/2009, arts. 10 a 12 c/c Lei Federal 9.784/1999, arts. 11 a 14]. Especificamente quanto ao gestor máximo, é dever registrar que o TCU possui precedentes isentando-o de responsabilidade em casos específicos, a exemplo de expressa delegação de competência aos subordinados ou de atuação apenas no plano macrogerencial, distante das instâncias operacionais (v. g. Acórdão 1887/2011-TCU-Plenário e 3013/2012-TCU-Plenário) . Todavia, não é o que se verifica no caso presente, pois a própria recorrente alude a normativos internos que, a despeito de distribuir tarefas administrativas, a punham em contato institucional com instâncias hierarquicamente inferiores. Eventuais omissões destas em reportar-lhe irregularidades também não isenta a recorrente, pois o gestor máximo pode avocar processos para sua apreciação e decisão a qualquer tempo, visto que responde pela gestão como um todo. Por essa mesma razão não merecem prosperar alusões a competências setoriais, pois toda a estrutura administrativa do Inea/RJ era obviamente subordinada à Presidência [Lei Estadual/RJ 5.427/2009, art. 13].
O precedente transcrito no corpo da peça recursal da Sra. Isaura não serve a sua defesa (Acórdão 222/2017-TCU-Plenário, Rel. Min. BRUNO DANTAS, TC-Processo 000.404/2008-7) . Primeiro, porque tratava de julgamento de agente político (governador) o que muda o contexto de responsabilização, conforme antes diferenciado. Segundo porque, mesmo para tais agentes políticos de altíssimo grau de gerenciamento, o voto que guiou aquela decisão consigna ressalva para responsabilizar-lhes. Leia-se a transcrição que consta da peça recursal (Rel. Min. BRUNO DANTAS) : 
Nesse desiderato, cumpre ressaltar que conforme o Acórdão 1.016/2013, Relator Min. Aroldo Cedraz, o Plenário adotou a tese de que quando não há a prática de atos administrativos de gestão, via de regra, não cabe imputação de responsabilidade a agentes políticos. Consagrou também a ressalva de que tais agentes podem ser responsabilizados, mesmo quando não há a prática direta de atos administrativos, se as irregularidades tiverem um caráter de tal amplitude e relevância que, no mínimo, fique caracterizada grave omissão no desempenho de suas atribuições de supervisão hierárquica, o que observo não ser o caso nos presentes autos.
Grave omissão foi um dos fundamentos principais para sancionar a recorrente nestes autos, relativa à inércia na adoção de medidas cabíveis para a retomada da obra.
Nesta fase recursal, a recorrente busca justificar a paralisação da obra alegando insuficiência de recursos financeiros, mas não junta documentação para comprovar a existência do despacho eventualmente emitido ao tempo dos fatos, conforme preceitua a Lei 8.666/1993, art. 8º, parágrafo único c/c art. 26.
1.6. Por fim, quanto à alusão a suposto sucesso dos resultados do projeto com aprovação da prestação de contas pela Caixa, não lhe serviria para afastar ou atenuar a pena de multa. Isto porque o que se discute nos autos é a postergação injustificada da obra. O empreendimento ter atingido sua finalidade tempos depois do previsto, supostamente beneficiando a população destinatária, é o mínimo que se poderia esperar de algo custeado pelo contribuinte. A circunstância de o objeto ter sido concluído ao final e de a Caixa ter aprovado posteriormente a prestação de contas (ausência de dano ao erário) não é bastante para tornar insubsistente a multa aplicada nestes autos à recorrente Isaura Maria porque a sanção fundou-se no art. 58, II, da Lei 8.443/1992 (infração à norma legal ou regulamentar) , não no art. 57, que pressupõe a existência de dano.
A alusão a suposta manifestação da Procuradoria do Inea autorizando a suspensão do contrato por 120 dias não veio acompanhada da prova documental (cópia do ato) , de modo que não merece ser considerada.
Portanto, a impugnação recursal é incapaz de afastar totalmente as razões que ensejaram a aplicação da sanção com fundamento no citado art. 58, II, da Lei 8.443/1992.
De outro lado, é preciso reconhecer circunstâncias que podem configurar atenuantes à conduta da recorrente. Primeiro, de fato, o contrato em questão era do tipo por escopo, consignando cláusula expressa que relativizava os efeitos de paralisações (Contrato 79/2012, Cláusula Terceira, peça 20, p. 2-3) . Segundo, o fato de a obra já estar paralisada quando de sua assunção ao cargo de Presidente do Inea/RJ em fev/2014, permitindo diferenciar causas iniciais do problema alheias a sua participação. Terceiro, a documentação veiculada com a peça recursal, apta a demonstrar ter a recorrente editado ato normativo interno demandando dos órgãos setoriais que encaminhassem à Presidência do Inea/RJ relatórios circunstanciados das demandas que implicassem ônus financeiro àquele ente (Portaria 513/2014-Inea Pres, peça 194, p. 76 e seguintes) . Quarto, a demonstração de que, apesar do normativo mencionado, e de registro de reiteração da cobrança por parte da Presidência durante a 188ª Reunião Ordinária do Conselho Diretor do Inea, os autos administrativos não tramitaram pela Presidência no período da gestão da recorrente (peça 194, p. 49 e p. 51-56) . Não é possível extrair do Voto que guiou o Acórdão recorrido tenham sido consideradas na ocasião tais circunstâncias potencialmente atenuantes, mesmo porque algumas apenas foram alegadas e/ou puderam ser comprovadas com a peça recursal e sua documentação anexa. Nesse quadro, haveria margem para revisar a dosimetria da multa aplicada à recorrente Isaura Maria, caso o Colegiado julgador entenda pertinente.
As sanções aplicadas aos três recorrentes fundaram-se no art. 58, inciso II, da Lei 8.443/1992, que dispõe:
Art. 58. O Tribunal poderá aplicar multa de Cr$ 42.000.000,00 (quarenta e dois milhões de cruzeiros) , ou valor equivalente em outra moeda que venha a ser adotada como moeda nacional, aos responsáveis por:
[...]
II - ato praticado com grave infração à norma legal ou regulamentar de natureza contábil, financeira, orçamentária, operacional e patrimonial; [Destacou-se].
Ausentes circunstâncias que permitam elidir totalmente as irregularidades mencionadas, nos termos da argumentação antes expendida, permanece válida a hipótese legal para sancionar os responsáveis no caso presente, uma vez que suas condutas feriram normas diversas. Assim, não há razão para afastar as sanções.
1.7. Cumpre, então, avaliar a dosimetria da multa que lhes foram imputadas: R$ 40 mil, R$ 30 mil e R$ 5 mil, respectivamente aos recorrentes Isaura Maria, Luiz Manoel e Edmílson. Com fundamento no RI/TCU, art. 258, § 1º, foi editada a Portaria-TCU 7/2018, fixando em R$ 59.988,01, para o exercício de 2018, o valor máximo da multa a que se refere o art. 58, da Lei 8.443/1992. Por sua vez, o RI/TCU, art. 258, inciso II, prevê uma gradação de 5% a 100% deste montante para a referida sanção. Os valores das multas aplicadas no caso presente (R$ 40 mil, R$ 30 mil e R$ 5 mil) correspondem a cerca de 66,7%, 50% e 8% do valor máximo, devidamente situados dentro da moldura normativa. Portanto, presentes os pressupostos legais para a sanção e estando os valores de acordo com as balizas fixadas pelas normas de regência, não emerge critério objetivo para questioná-las. 
1.8. Não obstante, reiteram-se os fundamentos de análise lançados linhas atrás acerca de circunstâncias que autorizam rever para menos os valores das multas aplicadas aos recorrentes Luiz Manoel (porque na Decisão recorrida foi considerado contexto de irregularidade ampliado a respeito do qual não foi ouvido em audiência) e Isaura Maria (demonstração de potenciais circunstâncias atenuantes com a peça recursal) . 
CONCLUSÃO
Das análises anteriores, ante os elementos constantes destes autos, o contexto normativo e as diretrizes jurisprudenciais aplicáveis ao caso, conclui-se: 
 (i) não haver razão para afastar ou minorar a multa aplicada ao recorrente Edmilson Justino (subitem 10.2 desta instrução) ; 
 (ii) não haver razão para afastar, mas haver espaço para, eventualmente, minorar o valor da multa aplicada à recorrente Isaura Maria Ferreira Frega, segundo a ponderação que o Colegiado julgador entender pertinente acerca das circunstâncias potencialmente atenuantes antes mencionadas (item 11 desta instrução) ; e 
 (iii) não haver razão para afastar, mas haver razão para minorar o valor da multa aplicada ao recorrente Luiz Manoel de Figueiredo Jordão (subitem 10.1 desta instrução) . 
PROPOSTA DE ENCAMINHAMENTO
Ante o exposto, com fundamento no art. 48, da Lei 8.443/92, submetem-se os autos à apreciação superior, com a seguinte proposta de encaminhamento:
a) conhecer do recurso interposto por Edmilson Justino (XXX.633.047-XX) e, no mérito, negar-lhe provimento;
b) conhecer do recurso interposto por Isaura Maria Ferreira Frega (XXX.962.797-XX) e, no mérito, negar-lhe provimento, sem prejuízo de o Colegiado julgador ponderar sobre eventual minoração do valor da multa que lhe foi imposta por meio do Acórdão 170/2018-TCU-Plenário, ante as circunstâncias potencialmente atenuantes mencionadas nesta instrução (item 11) ;
c) conhecer do recurso interposto por Luiz Manoel de Figueiredo Jordão (XXX.763.117-XX) e, no mérito, dar-lhe provimento parcial para minorar o valor da multa que lhe foi aplicada por meio do Acórdão 170/2018-TCU-Plenário;
d) dar conhecimento da deliberação que vier a ser proferida aos recorrentes e aos órgãos/entidades interessados."
É o relatório.

8.1. Damião Alves de Azevedo (22069/OAB-DF) e outros, representando Caixa Econômica Federal.

Procuradora-Geral Cristina Machado da Costa e Silva.

RELATÓRIO DE AUDITORIA. CONSTATAÇÃO DE IRREGULARIDADES. AUDIÊNCIA. APLICAÇÃO DE MULTAS. PEDIDOS DE REEXAME. CONHECIMENTO. NEGATIVA DE PROVIMENTO PARA UM DOS RECORRENTES. RECONHECIMENTO DE CIRCUNSTÂNCIAS ATENUANTES CAPAZES DE PROMOVER A REDUÇÃO DE MULTA DE DOIS DOS RECORRENTES. PROVIMENTO PARCIAL. CIÊNCIA AOS INTERESSADOS.

RELATÓRIO DE AUDITORIA (RA)

Secretaria de Recursos (SERUR); Secretaria de Infraestrutura Hídrica, de Comunicações e de Mineração (SeinfraCOM).

Trata-se de Pedidos de Reexame interpostos por Edmilson Justino, Isaura Maria Ferreira Frega e Luiz Manoel de Figueiredo Jordão contra o Acórdão 170/2018-TCU-Plenário (Relator Ministro Benjamin Zymler) , por meio do qual foi apreciado Relatório de Auditoria realizada com o objetivo de avaliar a regularidade da gestão dos valores transferidos por força do Termo de Compromisso 0345.672-28/2010, cujo objetivo era a execução de obras de drenagem do Rio Imboaçu, em São Gonçalo/RJ.
2.	Foram vários os itens de audiência direcionados aos ora recorrentes. O TCU ora acatou parcialmente as razões de justificativa, ora as rejeitou por completo, o que resultou na aplicação das seguintes penalidades pecuniárias para os responsáveis: Edmilson Justino (R$ 5.000,00) ; Isaura Maria Ferreira Frega (R$ 40.000,00) ; Luiz Manoel de Figueiredo Jordão (R$ 30.000,00) .
3.	Em breve síntese, importa destacar que a auditoria foi realizada nas obras de drenagem da bacia do Rio Imboaçu, em São Gonçalo/RJ. Os recursos foram liberados por meio do Termo de Compromisso 0345.672-28/2010 (Siafi 666750) , celebrado entre o Ministério das Cidades, representado pela Caixa Econômica Federal, e o Estado do Rio de Janeiro, tendo como interveniente/executor o Instituto Estadual do Ambiente/Inea. Após aditivo, previu-se o aporte de R$ 87.832.257,32 pela União e de R$ 7.497.405,27 pelo Governo Estadual.
4.	Diante de irregularidades detectadas pela Secex/RJ, foi prolatado o Acórdão 2195/2016-TCU-Plenário (Relator Ministro Benjamin Zymler) , que além de determinar oitivas do Ministério das Cidades, da Caixa Econômica Federal e do Inea, chamou em audiência o Sr. Luiz Manoel de Figueiredo Jordão (Diretor de Recuperação Ambiental do Inea) , o Sr. Edmilson Justino (responsável pela conferência das medições do Contrato 79/2012 - Inea) e a Sra. Isaura Maria Ferreira Frega, Presidente do Inea entre 12/2/2014 e 1/1/2015, pela paralisação indeterminada e injustificada das obras.
5.	Ao analisar as razões de justificativa apresentadas, a Unidade Técnica, manifestou-se, em termos conclusivos, da seguinte maneira (peças 161 a 163) :
CONCLUSÃO
[...]
251. As análises das razões de justificativa apresentadas pelos responsáveis instados em audiência no item 9.3 do acórdão resultaram nas seguintes propostas. 
i) rejeitar as razões de justificativa apresentadas pelo Sr. Luiz Manoel de Figueiredo Jordão, uma vez que não foram capazes de elidir as irregularidades apontadas, de um conjunto de reduções e um conjunto de acréscimos sobre o valor contratual correspondentes a 74,07%, em desacordo com os arts. 3º, caput, 65º, §§ 1º e 2º, da Lei 8.666/1993, e das orientações dos limites das alterações estabelecidos no Acórdão 749/2010-TCU-Plenário, aplicando-lhe multa prevista no inc. II, do art. 58 da Lei 8.443/1992 (item 158) ;    
 (...) 
v) rejeitar parcialmente as razões de justificativa apresentadas pelo Sr. Edmilson Justino, pois não foram capazes de elidir a irregularidade referente a liquidação de despesa excedente para os serviços de ligações elétricas provisórias, em desacordo com o art. 63, § 2º, inc. I da Lei 4.320/1964 e do art. 60, parágrafo único da Lei 8.666/1993, aplicando-lhe multa prevista no inc. III, do art. 58 da Lei 8.443/1992 (item 194) .
252. Determinação à Segecex:  
 (i) devido à discrepância dos dados apresentados, encaminhar cópia integral desta instrução à Caixa e ao Ministério das Cidades, juntamente com cópia das peças 132, 133, 142 e 144, juntadas ao presente processo, para a devida apuração de dano nos termos das determinações constante dos itens 179, 187 e 195, acima, bem como para eventual responsabilização da Sra. Sueli Conceição da Silva Tostes solidariamente com o Sr. João Carlos Grilo Carletti e com o Sr. Edmilson Justino pelo indício de irregularidade relativo à liquidação de despesa excedente para os serviços de transporte de materiais de qualquer natureza com velocidade média de 20 km/h, em desacordo com o art. 63, § 2º, inc. I da Lei 4.320/1964 e do art. 60, parágrafo único da Lei 8.666/1993.  
253. Propomos, adicionalmente:
i) acolher integralmente as razões de justificativa apresentadas pelo Sr. Luiz Manoel de Figueiredo Jordão, pela suposta anuência com a 2ª e com a 10ª medições do Contrato 79/2012-Inea em que restaram extrapoladas as quantidades máximas definidas para os serviços de ligações elétricas provisórias, fornecimento e montagem de barracão de obra, e transporte de materiais de qualquer natureza que resultaram na liquidação de despesas excedentes (item 200) ;
ii) acolher integralmente as razões de justificativa apresentadas pelo Sr. Luiz Manoel de Figueiredo Jordão e pela Sra. Isaura Maria Ferreira Frega, devido à paralisação indeterminada e injustificada das obras, sem que tenham sido expedidos termos de recebimento provisório ou definitivo das obras já concluídas, bem como sem que tenha havido rescisão formal do contrato (itens 204 e 217) ;
 (...) 
6.	O Relator a quo discordou, parcialmente, das conclusões e propostas de encaminhamento da Unidade Técnica. Com relação (i) ao Sr. Luiz Manoel de Figueiredo Jordão, além de rejeitar as razões de justificativas referentes à (i.1) alteração de quantitativos em percentual acima do permitido na Lei 8.666/1993, conforme proposto pela unidade técnica, desta divergiu para rejeitá-las também com relação às (i.2) falhas nas medições de serviços (quantitativos a maior do que o previsto em contrato) e (i.3) à paralisação da obra. Com relação à Sra. Isaura Maria Ferreira Frega, divergiu da unidade técnica para rejeitar suas razões de justificativas atinentes à paralisação da obra. O posicionamento do Relator foi acolhido pelo Plenário desta Corte de Contas.
7.	Feita essa síntese, saliento que o exame de admissibilidade foi acolhido pelo então Relator, Ministro José Múcio Monteiro, com atribuição de efeitos suspensivos aos itens 9.8 e 9.9 (peça 205) . Ratifico o posicionamento anteriormente adotado, para conhecer dos recursos, com fundamento no artigo 48 da Lei 8.443/1992, c/c os artigos 285 e 286, parágrafo único, do RI/TCU.
8.	A Serur considerou como objeto dos recursos ora analisados, definir se há razão para afastar ou diminuir o valor das multas aplicadas por meio da decisão recorrida.
I
Das alegações recursais
9.	As alegações recursais foram assim resumidas pela Serur, conforme as irregularidades que ensejaram as sanções (peças 192, 193 e 194) :
"1.1.1 Com relação à mudança de metodologia construtiva e aos acréscimos de quantitativos de serviços originais e inclusão de novos serviços, em contrapartida do decréscimo de quantitativos e da supressão de serviços inicialmente contratados (item 9.2 do Acórdão recorrido c/c item 9.3.1 do Acórdão 2195/2016-TCU-Plenário) , o recorrente Luiz Manoel de Figueiredo Jordão aduz o seguinte:
i) menciona que não era Diretor da Diram ao tempo em que o projeto básico foi aprovado pela extinta Serla/RJ (2009) ; em 2010, o Ministério das Cidades teria solicitado ao Inea uma revisão do projeto básico e realizasse a licitação e obra, "visto que o município de São Gonçalo não detinha, à época, estrutura para acompanhar e fiscalizar a execução da obra pública"; ainda em 2010, "o Inea revisou o projeto e obteve aprovação junto ao Ministério das Cidades; em síntese, pode-se afirmar que a concepção do projeto básico não foi alterada, apenas foi alvo de maior detalhamento, sendo certo que a solução hidráulica/canalização foi devidamente mantida", com ganhos para a população e para o Estado, segundo alega;
ii) anota que "os dados disponibilizados ao tempo da elaboração do projeto básico licitado mostraram-se passíveis de adaptações, a partir de uma coleta mais aprofundada de dados necessários ao seu detalhamento"; prossegue afirmando que "o modelo resultante demonstrou certa insuficiência para escoamento do pico de chuva influenciado pelas oscilações da maré"; "o levantamento minucioso da batimetria, ou seja, com detalhamento aprofundado, incluindo dados de maré, verificou-se que, quando 'inserto' dentro do projeto básico, ele mostrava que a influência de maré causaria um remanso não esperado pelo projeto inicial, o que levaria ao comprometimento da vazão do trecho a jusante do Rio Sendas"; "é a ausência de corrente viável, ou seja, contracorrente junto das margens de um rio, confirmando-se como trecho de rio em que não há corrente apreciável"; teria sido esta a razão que fundamentou a decisão de "alterar a solução de engenharia inicialmente cogitada, para aquela de sistema trapezoidal - o que foi devidamente aprovado pelo Inea"; alude a "nota técnico-jurídica" elaborada pelo Inea;
iii) alega situação de caos administrativo à época; anota que "o Inea, criado por Lei em 2007, só foi implantado em 12 de janeiro de 2009, e apesar de um planejamento de mais de um ano feito com apoio da FGV, na prática foi algo imprevisível e caótico, já que de um dia para o outro, três instituições com três décadas de história foram extintas (FEEMA, SERLA e IEF) ; teriam sido repentinamente extintos "setores, departamentos, serviços, passando a vigorar uma junção de órgãos de naturezas distintas, logo se demandaria tempo para ajustar"; tal situação teria sido agravada pela "enxurrada" de investimentos no Estado do Rio de Janeiro na área ambiental;
iv) registra que "a alteração significativa do contrato 79/2012-lnea adveio de orientação jurisprudencial do próprio TCU [Acórdão 215/1999] [...], versando acerca da inaplicabilidade [dos] limites percentuais preestabelecidos nos § 1º e 2º do art. 65 da Lei 8666/93, quando preenchidos cumulativamente os requisitos de I a VI do referido decisum"; pondera que, "com a prolação do Acórdão 749/2010-TCU-Plenário [...], entendeu o TCU de que não mais se admite [...] a compensação entre o conjunto de acréscimos e supressões de itens do contrato de obras", pois, segundo interpreta, "de acordo com esse acórdão, os limites de alteração são aplicados a cada um desses conjuntos, individualmente, sem compensação entre eles"; alude também aos acórdãos 113/2006 e 1799/2015, ambos do Plenário do TCU e inter-relacionados entre si; alega que "o trânsito em julgado da decisão paradigma (Acórdão 749/2010 - 25/11/2011) se deu no curso da licitação" em tela, e o termo de compromisso entre Inea e Ministério das Cidades teria sido firmado em 31/12/2010, "quase um ano antes da decisão"; sustenta que "até então, "pautavam-se as alterações contratuais na Decisão 215/1999" e que o escopo do Acórdão 749/2010-TCU-Plenário teria sido "ratificar a decisão anterior (215/1999) e complementar esclarecendo a metodologia a ser adotada para o cálculo do percentual das alterações contratuais"; tal decisão teria sido proferida no contexto de obras do Ministério dos Transportes e, assim, "não poderia o Inea ser prejudicado pelo fato de uma decisão recente, cuja redação afere órgão ministerial distinto ao que se vinculou em termo de compromisso, impactar automaticamente suas obras e licitações em curso"; sustenta que o ocorrido no caso concreto não teria contrariado a jurisprudência exigível à época do curso do contrato (Decisão 215/1999) , visto que os requisitos dela constantes para alterações de quantitativos teriam sido atendidos [12% de acréscimos e 61% de inclusão de serviços novos = 74% de adições em contrapartida de redução equivalente resultante de 64,6% de decréscimos e 9,4% de supressões]; alude a questões naturais (geográficas e climáticas) e urbanísticas (ocupação desordenada) como causas para a ocorrência de "enchentes que prejudicam e causam transtornos aos moradores da região, decorrentes de precipitações pluviométricas, principalmente, contornados pelo lençol freático muito próximo à superfície";
v) faz relato da fase preliminar da obra: (mobilização, administração local, elaboração de projeto executivo, serviços complementares, dragagem) ;
vi) alega que o objeto inicialmente pactuado, "dentro do aspecto teleológico", não teria sido desvirtuado, sem alteração de sua dimensão (inclusive valor final) , mas apenas se operado uma mudança de metodologia; alude a justificativa técnica assinada por fiscais da obra (Doc. 2 anexo ao recurso) ; argumenta que "na qualidade de diretor à época dos fatos, diante de todo o arcabouço de projetos e obras que o Inea detinha, a confiança depositada nos servidores que de fato conduziam a obra era imanente, ou seja, o real domínio gerencial e funcional dos fatos circunda a atuação dos fiscais que aprovaram e justificaram a alteração qualitativa"; nesse cenário, segundo aduz, a sanção deveria ser afastada ou proporcionalmente mitigada em razão de ter agido segundo a proposição da área técnica;
vii) sustenta que o Inea teria dirigido comunicação formal e tempestiva à Caixa e ao Ministério das Cidades acerca das alterações propostas, mas teria havido excessiva demora dos representantes do Governo Federal (um ano) ; nesse quadro, pondera que "seria inviável aguardar esse tempo todo com o contrato suspenso, principalmente quando o corpo técnico do Inea (fiscalização) e a Procuradoria do INEA chancelaram o termo aditivo";
viii) alega que "o Termo de Referência legitimou a possibilidade de se adotar adaptações ao projeto básico, caso a Fiscalização solicitasse mesmo que durante os trabalhos, mudanças significativas em relação ao planejamento inicial, o Plano de Trabalho com a revisão do Relatório de Programação das Atividades, o qual deveria ser formalmente reapresentado e aprovado pela Contratante";
ix) registra que "o próprio corpo instrutivo afirmou no curso do relatório que ao tempo do exercício do cargo de diretor durante o contrato em questão, não houve abandono da obra, mas sim uma redução do contingente da obra, em razão das dificuldades financeiras"; pondera que, no cenário da época, a rescisão do contrato e a realização de novo processo licitatório acarretaria negativas consequências sociais e econômicas que arrola; alude a precedente do TCU (Acórdão 383/2003-TCU-Segunda Câmara) ;
x) alega que "a nova solução foi possível resolver os problemas centrais levantados no campo: o reassentamento das famílias diminuiu de 800 lotes a serem reassentadas para 320 lotes, e uma seção em terra permitiria o acondicionamento das vazões levantadas para a calha do rio sem a necessidade de canalizar";
xi) anota contradição entre passagem do voto que alude a penalidade de R$ 25 mil com a proposta ao final lançada e aproveitada no Acórdão recorrido (R$ 30 mil) ; pede seja corrigido tal valor no Acórdão recorrido; formula pedido subsidiário no sentido de, caso sejam rejeitadas as razões recursais, ao menos seja diminuído o valor da multa (sugere R$ 3 mil) ;
1.1. Com relação à liquidação irregular de despesas na 2ª e na 10ª medições, em razão da extrapolação das quantidades máximas definidas para determinados serviços (item 9.5 do Acórdão recorrido c/c item 9.3.7 do Acórdão 2195/2016-TCU-Plenário) , dois dos recorrentes apresentam alegações e/ou elementos particularizados.
1.1.1. O recorrente Luiz Manoel de Figueiredo Jordão aduz o seguinte:
i) menciona divergência entre o encaminhamento proposto pela unidade técnica (acolhimento das razões de justificativa) e o voto do e. Relator (rejeição daquelas) ; defende a opinião da unidade técnica no sentido de que "a designação de fiscais e supervisores da Administração para o acompanhamento da execução de obras e serviços apresenta previsão legal (...) e que possivelmente, em grandes estruturas orgânicas, seus superiores hierárquicos podem recorrer ao instituto da delegação para a execução de atividades específicas" (...) e "uma vez que não há evidências de que o responsável tenha procedido diretamente, ou com conduta omissiva, de modo a não capacitar nem fornecer a seus subordinados os meios necessários ao fiel desempenho das atribuições de acompanhamento e fiscalização das obras, não vislumbramos sua corresponsabilidade pela liquidação de despesas excedentes e, por conseguinte, acolhemos as razões de justificativa (...) "; informa que a "a execução e fiscalização da obra foram feitas por mais de um fiscal designado e ainda tinha o auxílio de uma gerenciadora, que contribuiu para que os fiscais pudessem conduzi-la da melhor forma possível, haja vista a enorme quantidade de obras que o Inea executava no período"; acresce que tal circunstância demonstraria não ter havido conduta direta omissiva ou comissiva sua quanto ás medições; alude à possibilidade de delegação da fiscalização e à obrigação de os fiscais delegatários anotarem em registros próprios as ocorrências relacionadas, o que ressalta quanto à empresa contratada para fiscalizar a obra (art. 67, da Lei 8.666/1993) ; ressalta que os fiscais designados, assim como os representantes da empresa fiscalizadora, tinham formação na área de engenharia; pondera que, como Diretor, era responsável por diversas obras, de modo que, segundo entende, seria "incabível responsabilizá-lo pelas medições que foram apenas assinadas como forma de ter ciência do andamento da obra do Imboaçu, porque pensar o contrário é esvaziar a norma de regência (art. 67) , já que ninguém mais aceitaria o encargo de ser diretor de um órgão público, com mais de 160 obras e serviços de engenharia em execução e ser responsável direto por todas as medições de cada uma delas" (doc. 4 anexo ao recurso) ; alega que o fato de as equipes de auditoria terem detectado a falha não pode ser parâmetro para atribuir tal capacidade a qualquer "homem médio", como afirmado na decisão recorrida, haja vista que tais equipes, além de serem selecionadas e treinadas para esse tipo de detecção, focaram em um único contrato; alude a precedente do TCU no sentido de que os fiscais tem obrigação de reportar irregularidades a seus superiores do nível gerencial (Acórdão 2917/2010-TCU-Plenário) ;
ii) destaca que a 10ª medição "sequer foi assinada", de forma que se estaria "imputando uma responsabilidade ao signatário de ato que ele nem tomou ciência, ou seja, que cabia à fiscalização conduzir";
1.1.2. O recorrente Edmilson Justino aduz o seguinte:
iii) registra não ser engenheiro nem possuir formação superior, jamais tendo exercido qualquer atividade fiscalizatória em obra do Inea; o cargo que ocupa no Inea (chefe do Serviço de Acompanhamento de Contratos) teria atribuições meramente burocráticas, ali não se incluindo "conferir, validar, opinar ou conferir, medições elaboradas única e exclusivamente pelos fiscais da obra e do contrato, autoridades com atribuição exigida por lei para o seu exercício";
iv) alude à definição legal de liquidação da despesa pública (Lei 4.320/1964, art. 63, § 2º) , mencionando que tal dispositivo não prevê sanção; alega que "quem exercia a liquidação da despesa era o setor financeiro do INÉA, órgão que cuidava das fases da despesa (empenho, liquidação-e pagamento) ";
v) pondera que tais "atos (confeccionar medição, atestar serviços executados, empenho, liquidação, despesa,) são praticados pela fiscalização em conjunto com a diretoria de finanças, antiga Diafi à época, tendo com atribuição do signatário, conforme afirmado nas razões de justificativa anteriores, apenas arquivar contratos, documentos correspondentes, (pareceres dos fiscais, etc) , assim como efetuar o acompanhamento da parte financeira, verificar a emissão de empenhos e controlar os processos de pagamento";
vi) alega que "sua rubrica nas medições ressaltadas no acórdão não corresponde ao aceite dos itens técnicos existentes nos relatórios de medição, mas, apenas, a verificação da conformidade da execução financeira e o saldo de empenhos", pois "as medições são atestadas pelo fiscal e pelo supervisor do contrato, ao passo que suas atribuições referem-se ao registro da execução financeira"; prossegue afirmando: "pensar o contrário seria legitimar um servidor de nível médio executar, fiscalizar e conduzir obras públicas de grande porte, já que a medição é o atestado dos itens unitários executados na obra, o que não teria sentido";
vii) sustenta não haver evidências de que tenha procedido, de forma comissiva ou omissiva, quanto ao acompanhamento e fiscalização das obras; alega que haviam fiscais designados pela Diretoria do Inea, além de uma empresa fiscalizadora incumbidos de tal tarefa; alude à possibilidade de delegação da fiscalização e à obrigação de os fiscais delegatários anotarem em registros próprios as ocorrências relacionadas, o que ressalta quanto à empresa contratada para fiscalizar a obra (art. 67, da Lei 8.666/1993) ; menciona precedente do TCU a respeito da responsabilidade dos fiscais da obra (Acórdão 994/2006-TCU-Plenário) ; referencia outro precedente do Tribunal no sentido de que os fiscais tem obrigação de reportar irregularidades a seus superiores do nível gerencial (Acórdão 2917/2010-TCU-Plenário) ;
viii) destaca que a 10ª medição "sequer foi assinada", de forma que se estaria "imputando uma responsabilidade ao signatário de ato que ele nem tomou ciência, ou seja, que cabia à fiscalização conduzir";
1.2. Com relação à paralisação indeterminada e injustificada das obras (item 9.6 do Acórdão recorrido c/c item 9.3.8 do Acórdão 2195/2016-TCU-Plenário) , a recorrente Isaura Maria Ferreira Frega levanta os seguintes argumentos:
i) sustenta que os vícios teriam origem em gestão anterior à sua (contrato celebrado em dez/2012, alteração realizada e comunicação à Caixa em jul/2013) ; apenas em 2015, posteriormente a sua exoneração da Presidência, a Caixa teria emitido resposta quanto à reprogramação pleiteada, sem o que o Inea nada poderia providenciar; a decisão de não prosseguir com contrato supostamente viciado revelaria cuidado com a coisa pública;
ii) pondera que, diferentemente do afirmado por outros responsáveis, o contrato não teria sido paralisado apenas em março/2014; teria sido aditado com modificação do objeto (acréscimos acima dos limites permitidos pela Lei 8.666/1993) sem anuência da Caixa e, por derivações desse fato, veio a ser paralisada ainda em dezembro/2013, antes de sua nomeação como presidente do Inea;
iii) defende que o Estado do Rio de Janeiro enfrentava grave crise financeira à época, o que impedia se desse seguimento ao contrato com recursos próprios;
iv) alega ter presidido o Inea por curto período (12/2/2014 a 11/2015) , ocasião em que suas atividades incluíam "a coordenação ao atendimento às diversas atribuições do INEA, que nos termos do artigo 1º da Lei Estadual 5.101/07, podem ser resumidas como 'executar as políticas estaduais do meio ambiente, de recursos hídricos e de recursos florestais'"; nessa linha, sustenta não ser razoável responsabilizá-la "pela alegada demora na tomada de providências para emissão de termo de recebimento de um contrato licitado e celebrado no passado com supostos erros de execução", pois, segundo alega, no período em que figurou como Presidente, "não seria possível tomar conhecimento individualizado de todos os assuntos em tramitação no Instituto, adotando pessoalmente as providências cabíveis"; registra que o ano de 2014 foi o da "crise hídrica" que assolou a região sudeste com graves consequências para os estados servidos pela Bacia do Paraíba do Sul, como o Rio de Janeiro, além do início da crise financeira que assolou o País e, especialmente o Estado Rio de Janeiro"; sustenta que, devido à complexidade do tema, "assim como os diversos erros na gestão contratual cometidos no passado, eventual tomada de decisão depende de minuciosa análise de todos os envolvidos, incluindo a [Caixa]", de modo que, "somente após a avaliação concluída foi possível a tomada de decisão, evitando risco de gestão inadequada pelo açodamento"; ressalta "que o INEA e a [Caixa] estavam em tratativas com vistas a avaliar a execução contratual e aferir a possibilidade de continuidade" e, segundo pondera, "antes da referida decisão, não poderia o INEA dar prosseguimento ao contrato, tampouco poderia realizar nova licitação para a segunda etapa"; tal decisão da Caixa teria sido emitida apenas recentemente [Ofício 3.630/2016/GIGOV/RJ, datado de 22.12.16 (anexo 2) ]; insiste que até esse momento, "o INEA não poderia prosseguir na execução contratual, realizar nova licitação ou efetuar pagamentos adicionais, sob pena de perpetuar os erros do passado";
v) sustenta não ser cabível imputar ao agente político eventuais omissões de órgãos subordinados; alega haver entendimento do TCU no sentido de que "as autoridades superiores não devem responder por eventuais falhas e omissões na instrução, análises técnicas e demais medidas administrativas relativas a contratações cuja responsabilidade é de órgãos, departamentos e setores, inclusive comissões de licitação, que lhes são subordinados, mormente quando estes gozam de plena autonomia"; sua responsabilidade teria se limitado "à decisão política de ter adotado, como prioridade, a delegação à Diretoria de Recuperação Ambiental (Diram) , com total especialização para a matéria, bem como à Vice-presidência, por ato de delegação específico", na forma da Lei Estadual 5.101/2007 (cria o INEA) , regulamentada pelo Decreto 41.628/2009 (art. 13, XV e art. 16, VI) ; alude a precedente do TCU formado nos autos do TC-Processo 000.404/2008-7 (sessão de 15/2/2017, Rel. Min. BRUNO DANTAS) ;
vi) alega não ter se omitido em relação ao Contrato 79/2012; em sua gestão teria sido editada a Portaria 513/2014-lnea/Pres (solicita que cada diretoria encaminhasse relatório circunstanciado de todas as demandas que importassem ônus financeiro ou responsabilidade técnica para fins de adoção de medidas de controle e regularização) [doc. Anexo 9 ao recurso]; acresce que nenhuma informação sobre o referido Contrato teria sido "trazida à instrução no processo e recebida pela então presidente. Complementa com a informação de que durante sua gestão, os autos administrativos jamais lhe foram encaminhados" (junta histórico de tramitação do processo, demonstrando que o processo jamais foi recebido na Presidência no período de sua gestão - doc. Anexo 4 ao recurso) ; pondera que o Inea teria amplo leque de atribuições (resultantes da fusão de três autarquias ambientais estaduais) , razão porque a lei de criação teria previsto "estrutura colegiada de decisão" (Lei Estadual 5.101/2007, arts. 2º, 7º e 11) ; menciona que o Decreto Estadual 41.628/2009 atribuiu à Diram/Inea a competência "elaborar projetos, organizar e realizar obras e intervenções destinadas a garantir ou recuperar a qualidade dos recursos ambientais" (art. 26) ; sustenta tratar-se de desconcentração legal (lei e decreto) ; alude à Portaria 537-Inea/Pres., de 6/6/2014, que teria delegado à Vice-Presidência "a prática dos atos relativos às obras públicas e serviços de engenharia, assim como as atividades correlatas à DIRAM, bem como a assinatura, juntamente com o diretor da área específica, de atos e instrumentos que importem em obrigações institucionais", para concluir "que o acompanhamento de obras públicas não era feito pela Presidência"; menciona manifestação jurídica da Procuradoria do Inea "recomendando ao Vice-Presidente a suspensão do contrato pelo prazo máximo de 120 dias", sendo que "o Vice-Presidente, delegatário dos atos relativos a obras públicas, dentro de sua esfera de discricionariedade, determinou a suspensão da avença por apenas 45 dias"; alude a precedente do TCU (Acórdão 739/2007-TCU-Primeira Câmara) ; sustenta que, "desde 2013 o TCU possui entendimento consolidado no sentido de que as instâncias superiores de determinada instituição somente podem ser responsabilizadas quando houver prática de atos irregulares ou grave omissão no desempenho de suas atribuições de supervisão hierárquica, conforme Acórdão 1.016/2013";
vii) defende que, em "contratos de escopo", o prazo seria elemento secundário, importando a entrega do produto contratado; colaciona excertos doutrinários e de precedentes do TCU sobre o tema para defender que, nesse tipo de avença, o mero encerramento do prazo não implicaria extinção do contrato, o que se daria apenas com a conclusão do objeto;
viii) informa que o objeto do Termo de Compromisso 0345.672-28/2010 já teria sido concluído, cuja prestação de contas teria sido aprovada pela Caixa em 2017; a Caixa também teria emitido parecer favorável à funcionalidade da obra; por essas razões, entende não tenha havido dano ao erário (doc. anexo 10 ao recurso) ;
ix) defende que seria contraditório apenas ela estar sendo apenada pela suposta omissão.
x) com relação à dosimetria da multa, alega desproporcionalidade entre seus atos e a sanção aplicada; sustenta não ter concorrido para nenhuma das três situações reputadas irregulares pelo TCU nestes autos; pondera que a obra em questão estava paralisada desde dezembro/2013; ressalta que a unidade técnica responsável pela fiscalização propôs o acolhimento das razões de justificativas da recorrente; invoca princípios da razoabilidade/proporcionalidade na aplicação de sanções administrativas; colaciona excertos doutrinários, de precedentes desta Corte e judiciais a respeito de multas previstas na Lei 8.666/1993."
II
Dos pressupostos para a aplicação das multas e sua dosimetria 
10.	Quanto ao mérito, adianto que acompanho, em essência, os posicionamentos uniformes proferidos pela Secretaria de Recursos e pelo Ministério Público junto ao TCU, cujos fundamentos incorporo, desde já, às minhas razões de decidir, pois analisam, de forma minuciosa, todos os argumentos apresentados pelos recorrentes. Coloco, em adição, as considerações abaixo, as quais conduzem à solução consentânea à alvitrada pela Serur.
11.	Observo que embora não haja como elidir, totalmente, as responsabilidades dos recorrentes diante dos fatos irregulares que lhes foram atribuídos, há algumas ponderações que precisam ser feitas em relação à circunstâncias atenuantes que podem contribuir para a redução das penalidades pecuniárias aplicadas por meio Acórdão 170/2018-TCU-Plenário (Rel. Min. Benjamin Zymler) .
12.	Dito isso, passo ao exame individualizado dos recursos em questão, para fins de posicionar-me, ao final, sobre a dosimetria das multas.
¿ Sr. Luiz Manoel de Figueiredo Jordão (ex-Diretor de Recuperação Ambiental do Inea) 
13.	O recorrente foi chamado em audiência, nos termos do Acórdão 2195/2016-TCU-Plenário (peça 43) , para se justificar sobre a mudança de metodologia construtiva, acréscimos de quantitativos de serviços originais e inclusão de novos serviços, em contrapartida do decréscimo de quantitativos e da supressão de serviços inicialmente contratados, falhas nas medições de serviços e paralisação da obra. Rejeitadas suas razões de justificativa, foi multado no valor de R$ 30.000,00, com base no art. 58, inciso II da Lei 8.443/92. 
14.	Entendo, tal como a Serur, igualmente frágeis os argumentos recursais trazidos à baila em relação à inclusão de novos serviços não previstos no contrato inicial. É inconteste o fato de que houve alteração substancial no objeto licitado, prática que vem sendo rejeitada de forma contundente nas decisões adotadas por esta Corte de Contas que tratam do tema. A Lei não dá margem a dúvidas: o limite percentual é de 25% para acréscimos e supressões (art. 65 da Lei 8.666.1993) . A diferença percentual de quase 50% além do limite legal estabelecido salta aos olhos e traz dificuldades ao ex-Diretor para trazer aos autos qualquer justificativa que possa ser considerada razoável. 
15.	As circunstâncias supervenientes, de que se vale o recorrente, para justificar a inobservância do limite percentual legal, poderiam ter sido previstas se os estudos técnicos prévios fossem adequados. As dificuldades encontradas na execução da obra não podem ser consideradas imprevisíveis quando vistas as condições da contratação inicial. É bom lembrar que o recorrente teve participação direta em todas as etapas do empreendimento, pois também foi responsável pela elaboração do projeto básico da licitação.
16.	A responsabilidade do recorrente por ter chancelado o Termo Aditivo 44/2013 (peça 21) permanece, pois o cargo ocupado conferia-lhe o poder de autotutela diante da existência de vícios em procedimentos administrativos (Lei 8.666/1993, art. 49 c/c súmulas 346 e 473 do STF) . Ao ter ciência da deficiência do projeto original que baseou o procedimento licitatório, deveria ter questionado e se posicionado contrário à alteração por meio de aditivo, que terminou desfigurando o objeto inicialmente licitado, haja vista que provocou a alteração de 74,07% do valor do contrato, violando os artigos 3º, 7º, §6º da Lei 8.666/97 e os limites impostos pelo art. 65, §1º e 2º da Lei 8.666/93.
17.	Diante da gravidade da conduta, vejo que não há como afastar a penalidade pecuniária outrora imposta ao responsável, com base na irregularidade de extrapolação do limite percentual legal para acréscimos de serviços. 
18.	Todavia, há outro motivo que, na coerente análise da Serur, é capaz de minorar o valor da multa: o responsável só foi ouvido para justificar sua anuência em relação às segunda e décima medições do Contrato 79/2012-Inea, que terminaram ultrapassando as quantidades máximas definidas para serviços (subitem 9.3.7. do Acórdão 2195/2016-TCU-Plenário) .
19.	Nesse ponto, é importante ter em conta que foi o contexto geral da gestão, relativo a todas as medições, que foi levado em consideração para a dosimetria da sanção pelo Relator a quo, Ministro Benjamin Zymler, conforme excerto do Voto abaixo transcrito, e não só as irregularidades relativas à 2ª e 10ª medições, sobre as quais o recorrente foi chamado, concretamente, a se manifestar em audiência. 
"Concordo que não seria razoável responsabilizar um gestor desse nível hierárquico por conta de falhas cometidas pelos engenheiros fiscais da obra. Ocorre que todas as medições examinadas pelo TCE/RJ e pela equipe de auditoria do TCU apresentaram falhas semelhantes, em que os fiscais do contrato atestaram a execução de serviços em quantidades superiores às previstas no contrato, o que denota ser uma falha geral e recorrente na gestão do Sr. Luiz Manoel de Figueiredo Jordão. Ora, se as equipes de auditoria do TCU e do TCE detectaram as referidas impropriedades, mediante um exame por amostragem, considero que um "homem médio" poderia ter apurado tais falhas também. Por conseguinte, entendo que suas razões de justificativa devem ser rejeitadas em relação ao subitem 9.3.7 do Acórdão 2195/2016-TCU-Plenário."  (os grifos são meus) 
20.	Nesse ponto, o Relator a quo, ao produzir o seu Voto, discordou da Unidade Técnica que, em sua análise, conforme excerto abaixo, acolheu as razões de justificativa do recorrente em relação às falhas nas medições de serviços. Também, a meu ver, ficou demonstrado que o responsável não poderia ter sido responsabilizado pela paralisação das obras, pois esse fato estava fora da sua esfera de competência gerencial. 
"i) acolher integralmente as razões de justificativa apresentadas pelo Sr. Luiz Manoel de Figueiredo Jordão, pela suposta anuência com a 2ª e com a 10ª medições do Contrato 79/2012-Inea em que restaram extrapoladas as quantidades máximas definidas para os serviços de ligações elétricas provisórias, fornecimento e montagem de barracão de obra, e transporte de materiais de qualquer natureza que resultaram na liquidação de despesas excedentes (item 200) ;"
21.	Diante das circunstâncias atenuantes relacionadas as condutas gerenciais do Sr. Luiz Manoel de Figueiredo Jordão, concordo com a Unidade Técnica e com o Ministério Público de Contas que cabe acolher parcialmente as alegações recursais. Nessa linha, considerando que o RI/TCU, em seu art. 258, inciso II, prevê uma gradação de 5% a 100% do valor máximo da multa fixado anualmente, posiciono-me pela redução do valor da multa outrora aplicada para o patamar de 30% do valor da multa máxima para o exercício de 2018 (R$ 59.988,01, conforme Portaria TCU 7/2018) . Em sendo assim, como o valor da multa foi de R$ 30.000,00, que correspondeu a aproximadamente 50% do valor máximo, entendo cabível reduzir esse patamar para 30%, o que corresponde a uma multa de R$ 17.996,40.
¿ Sr. Edmilson Justino (responsável pela conferência das medições do Contrato 79/2012 - Inea) 
22.	Esse recorrente foi sancionado, exclusivamente, em razão de sua participação na formalização da 2ª medição, uma vez que as razões de justificativas atinentes à 10ª medição foram acolhidas pelo Relator a quo. Dessa maneira, as alegações relacionadas ao fato de que não colocou sua assinatura na 10ª medição já foi acolhida pelo Relator a quo para afastar sua culpabilidade quanto à essa irregularidade.
23.	Como bem observado pela Unidade Instrutiva, os argumentos trazidos à baila pelo responsável vieram desacompanhados de elementos de prova capazes de confirmá-los. Entre outras alegações desprovidas de elementos probatórios, o responsável não deixou claro quais eram as atribuições do cargo que ocupava à época em que colocou sua assinatura na 2ª medição. 
24.	As alegações recursais que defendem limitações das competências do cargo/função que exercia e incompatibilidades relacionadas a grau/área de formação técnica, não guardam coerência com os documentos acostados aos autos que mostram que o recorrente assinou documento dirigido à Diafi no qual trata dos detalhes dos índices de execução contratual, o que, contrariamente ao que defende, mostra que o recorrente tinha perfeita noção dos quantitativos envolvidos nas medições e do total contratual previsto (peça 193, p. 77) .
25.	Com essas considerações, em relação ao Sr. Edmilson Justino, não entendo ser possível acolher os argumentos recursais nessa etapa processual. As irregularidades relacionadas com a 2ª medição estão sobejamente demonstradas nos autos e justificam a aplicação da penalidade pecuniária, cuja dosimetria se mostra, a meu ver adequada.
¿ Sra. Isaura Maria Ferreira Frega (Presidente do Inea) 
26.	A paralisação indeterminada e injustificada das obras justificou a audiência da Sra. Isaura Maria Ferreira Frega, Presidente do Inea entre 12/2/2014 e 1/1/2015 (subitem 9.3.8 do Acórdão 2195/2016-TCU-Plenário) . Rejeitadas suas razões de justificativa, foi multada no valor de R$ 40.000,00, com base no art. 58, inciso II da Lei 8.443/92.
27.	Como a recorrente ocupava alto cargo na estrutura administrativa da Entidade, as alegações trazidas à apreciação não são suficientes para afastar por completo suas responsabilidades. Nesse cenário, embora haja decisões do TCU que afastam a responsabilidade de altos gestores quando delegam competência aos seus subordinados, não podemos aplicar raciocínio análogo ao caso ora analisado, haja vista que a ex-gestora não tomou providências em relação à paralisação das obras, tampouco emitiu termos de recebimento provisório ou definitivo das partes das obras que haviam sido concluídas. Também não foi providenciada a rescisão formal do Contrato 79/2012-Inea, que embora tenha expirado em 12/9/2014, teve as obras contratadas paralisadas em definitivo em 17/3/2014, durante a vigência do Termo de Compromisso 0345.672-28/2010, o que contrariou o disposto nos artigos 8º, parágrafo único, 66 e 73, inciso I, alíneas "a" e "b", 78, inciso V, todos da Lei 8.666/1993.
28.	Num contrato dessa envergadura, que teve recursos públicos de alta monta a ele direcionados e que tem uma relevância socioambiental enorme, a Gestora Mor da instituição contratante deveria ter tido atenção máxima e acompanhar pari passu todos os desdobramentos contratuais. As competências próprias de cada setor do Inea, não afastam, de forma alguma, as da Presidência. Nessa linha, não só a prática direta de ações gerenciais irregulares/ilegais são capazes de provocar a aplicação de penalidade pecuniária, como também omissões gerenciais que terminaram por desencadear a ocorrência de prejuízos ao erário.
29.	Como não tomou providências para os fatos tidos como graves, justifica-se a aplicação de multa. Todavia, não posso deixar de levar em consideração que, doravante, a Caixa Econômica Federal não só aprovou a prestação de Contas apresentada, como também atestou o sucesso dos resultados do projeto. O empreendimento atingiu sua finalidade, embora fora do tempo inicialmente previsto, e beneficiou a população destinatária, situação essa que, a meu ver, atenua a conduta protelatória da recorrente. Não cabe aqui tornar insubsistente a multa aplicada à Sra. Isaura Maria, mas minorar a penalidade, pois, ao fim e ao cabo, o Órgão repassador não constatou dano ao erário.
30.	Embora não entenda cabível elidir totalmente as irregularidades atribuídas a ex-Gestora do Inea, o que mantém válida a hipótese legal da sanção outrora aplicada, expresso concordância com a análise técnica da Serur que mostra, de forma concatenada, circunstâncias atenuantes que justificam a redução da multa. Importa, pois, reproduzir os argumentos traçados (peça 231) :
"De outro lado, é preciso reconhecer circunstâncias que podem configurar atenuantes à conduta da recorrente. Primeiro, de fato, o contrato em questão era do tipo por escopo, consignando cláusula expressa que relativizava os efeitos de paralisações (Contrato 79/2012, Cláusula Terceira, peça 20, p. 2-3) . Segundo, o fato de a obra já estar paralisada quando de sua assunção ao cargo de Presidente do Inea/RJ em fev/2014, permitindo diferenciar causas iniciais do problema alheias a sua participação. Terceiro, a documentação veiculada com a peça recursal, apta a demonstrar ter a recorrente editado ato normativo interno demandando dos órgãos setoriais que encaminhassem à Presidência do Inea/RJ relatórios circunstanciados das demandas que implicassem ônus financeiro àquele ente (Portaria 513/2014-Inea Pres, peça 194, p. 76 e seguintes) . Quarto, a demonstração de que, apesar do normativo mencionado, e de registro de reiteração da cobrança por parte da Presidência durante a 188ª Reunião Ordinária do Conselho Diretor do Inea, os autos administrativos não tramitaram pela Presidência no período da gestão da recorrente (peça 194, p. 49 e p. 51-56) . Não é possível extrair do Voto que guiou o Acórdão recorrido tenham sido consideradas na ocasião tais circunstâncias potencialmente atenuantes, mesmo porque algumas apenas foram alegadas e/ou puderam ser comprovadas com a peça recursal e sua documentação anexa. Nesse quadro, haveria margem para revisar a dosimetria da multa aplicada à recorrente Isaura Maria, caso o Colegiado julgador entenda pertinente."
31.	Com isso, diante das circunstâncias atenuantes relacionadas as condutas gerenciais da Sra. Isaura Maria Ferreira Frega, concordo com a Unidade Técnica e com o Ministério Público de Contas, que cabe acolher parcialmente as alegações recursais. Nessa linha, considerando que o RI/TCU, em seu art. 258, inciso II, prevê uma gradação de 5% a 100% do valor máximo da multa fixado anualmente, posiciono-me pela redução do valor da multa outrora aplicada para o patamar de 40% do valor da multa máxima para o exercício de 2018 (R$ 59.988,01, conforme Portaria TCU 7/2018) . Em sendo assim, como o valor da multa aplicada foi de R$ 40.000,00, que correspondeu a aproximadamente 66,7% do valor máximo, reduzindo esse patamar para 40%, teremos uma multa que corresponde a R$ 23.995,20.
32.	Diante das considerações aqui alinhadas, concordando com os pareceres uniformes emitidos nos autos, Voto por que este Plenário adote a proposta de deliberação que ora submeto à apreciação.
 
TCU, Sala das Sessões Ministro Luciano Brandão Alves de Souza, em 12 de fevereiro de 2020.
RAIMUNDO CARREIRO 
Relator